ACORDAO-COMPLETO-2330798

ACÓRDÃO 203/2019 ATA 3/2019 - PLENÁRIO

Vistos, relatados e discutidos estes autos de representação a respeito de irregularidades ocorridas em procedimento de contratação direta para locação de imóvel promovida pelo Ministério da Saúde (MS) , para instalar no local algumas unidades desse órgão e a Agência Nacional de Vigilância Sanitária (Anvisa) , que resultou na assinatura do Contrato 51/2016 com a empresa Paulo Octavio Hotéis e Turismo Ltda.,
ACORDAM os Ministros do Tribunal de Contas da União, reunidos em Sessão Extraordinária do Plenário, ante as razões expostas pelo relator, em:
9.1. considerar parcialmente procedente a presente representação; 
9.2. com base no art. 7º da Resolução - TCU 265/2014, dar ciência ao Ministério da Saúde acerca das seguintes impropriedades, para que sejam adotadas medidas internas com vistas à prevenção de outras ocorrências semelhantes:
9.2.1. a interpretação dada ao art. 3º, §2º, do Decreto 7.689/2012, no âmbito do processo de contratação direta de locação de imóvel, está em desacordo com o caráter excepcional atribuído por esse normativo, devendo ser entendida como melhor interpretação aquela que considera o preconizado atendimento ao público como uma atividade precípua e constante do setor do órgão ou entidade da Administração, notadamente o atendimento de massa (peça 32, item 24) ;
9.2.2. a exigência de agendamento prévio e retirada pessoal da documentação relativa às especificações do imóvel pretendido, verificada no edital de chamamento ao público para locação de imóvel lançado em agosto de 2016, está em desacordo com os princípios da competitividade e da impessoalidade (peça 32, item 30) ;
9.2.3. a não inclusão da minuta contratual ou de pontos relativos às principais cláusulas contratuais, prescritos no art. 55 da Lei 8.666/1993, no edital de chamamento ao público para locação de imóvel está em desacordo com as melhores práticas administrativas relacionadas à contratação pública, visto que fragiliza princípios licitatórios contidos no art. 3º, caput, da Lei 8.666/1993 (peça 32, item 44) ;
9.2.4. a ausência de estudos prévios que demonstrem a necessidade e a viabilidade de locação conjunta do imóvel, no âmbito da contratação direta objeto do Contrato 51/2016, está em desacordo com as recomendações contidas no Parecer 01/2013/CPLC/DEPCONSU/PGF/AGU, bem como com precedentes desta Corte, a exemplo do Acórdão 3935/2012-TCU-Segunda Câmara (peça 32, item 51) ;
9.2.5. a ausência de formalidade e sistematização dos estudos técnicos preliminares, embasadores da contratação, nos autos do Processo Administrativo 25000.144471/2016-25, não atende ao disposto no art. 3º, §3º, e art. 4º, parágrafo único, da Lei 8.666/1993, bem como no art. 3º, V, da Lei 12.527/2011, além de gerar riscos de falhas nos atos subsequentes do processo administrativo da contratação (peça 84, item 4.14) ;
9.2.6. a ausência de profissional com capacitação técnica adequada nas áreas de engenharia ou de arquitetura, na fase de planejamento do objeto do Processo Administrativo 25000.144471/2016-25, não atende ao disposto no art. 6º, I, do Decreto-Lei 200/1967, uma vez que potencializa os riscos administrativos inerentes a essa fase (peça 84, item 4.19) ;
9.3. enviar cópia deste acórdão à representante Premium Participações Ltda., ao Ministério da Saúde, à Agência Nacional de Vigilância Sanitária, à sociedade empresária Paulo Octávio Hotéis e Turismo e aos denunciantes dos processos de denúncia apensos a esta representação (TC Processo 005.448/2017-4 e TC Processo 016.287/2017-7) ;
9.4. autorizar a abertura de processo de Acompanhamento com a finalidade de observar o comportamento dos custos envolvidos na locação do Edifício PO700 pelo Ministério da Saúde e, por conseguinte, a economicidade do negócio firmado no Contrato 51/2016, nos termos do art. 241, I, do RI/TCU (peça 84, itens 4.33 a 4.34) ;
9.5.	nos termos do art. 236, §1º, do RITCU, excluir o sigilo dos autos dos TCs Processo 005.448/2017-4 e Processo 016.287/2017-7;
9.6. arquivar os presentes autos.

Representação acerca de contratação direta para locação de imóvel destinado a instalar a Agência Nacional de Vigilância Sanitária e algumas unidades do Ministério da Saúde.

Ministério da Saúde.

3. Interessados/Responsáveis: não há.

13.1. Ministros presentes: José Mucio Monteiro (Presidente), Walton Alencar Rodrigues, Benjamin Zymler, Augusto Nardes, Aroldo Cedraz, Raimundo Carreiro, Ana Arraes, Bruno Dantas (Relator) e Vital do Rêgo.
13.2. Ministros-Substitutos presentes: Marcos Bemquerer Costa, André Luís de Carvalho e Weder de Oliveira.

BRUNO DANTAS

Por registrar as principais ocorrências havidas no andamento do processo até o momento, resumindo os fundamentos das peças acostadas aos autos, adoto como relatório, com os ajustes necessários, a instrução da secretaria responsável pela análise da demanda (peça 84) , que contou com a anuência do corpo diretivo da unidade (peças 85-86) : 
"1. INTRODUÇÃO
1.1. Trata-se de relatório de inspeção realizada no Ministério da Saúde (MS) , no âmbito da presente representação, com a finalidade de verificar possível ocorrência de irregularidades na contratação direta da locação do Edifício PO700, promovida pela Subsecretaria de Assuntos Administrativos e da Coordenação-Geral de Material e Patrimônio desse órgão, com fulcro no art. 24, X, da Lei 8.666, de 21/6/1993, e na Lei 8.245, de 18/10/1991, conforme Processo Administrativo 25000.144471/2016-25 (peça 1, p. 1-2, e peça 6, p. 3-12) , e formalizado por meio do Contrato 51/2016 (peça 6, p. 3-12) , posteriormente alterado pelo Primeiro Termo Aditivo ao Contrato 51/2016 (peça 54, p. 7-12) .
2. HISTÓRICO
2.1. A sociedade empresária Premium Participações Ltda. ingressou com representação nesta Corte de Contas, noticiando possíveis irregularidades na locação do Edifício PO700, de propriedade da sociedade empresária Paulo Octávio Hotéis e Turismo Ltda. (PO) , pela Subsecretaria de Assuntos Administrativos e da Coordenação-Geral de Material e Patrimônio do MS, com a finalidade de atender às necessidades de instalações físicas de algumas de suas unidades, bem como para servir de sede à Agência Nacional de Vigilância Sanitária (Anvisa) , contratação formalizada por meio do Contrato 51/2016 (peça 1, p. 1-2, e peça 6, p. 3-12) .
2.2. Apreciando a documentação inicial encaminhada pela representante, bem como seus pedidos, mormente o relativo à adoção de medida cautelar para suspender a contratação, esta unidade técnica emitiu pronunciamento no sentido de se diligenciar o MS e a Anvisa e de se realizar a oitiva prévia das partes envolvidas nas questões suscitadas, isto é, do MS, da Anvisa e da sociedade empresária PO, promovendo essas comunicações processuais com base em delegação de competência conferida pelo Relator do feito, Ministro Bruno Dantas, conforme art. 1º, II, da Portaria de Delegação de Competência 1/2014 (peças 12-14) .
2.3. Apresentadas as respostas a essas comunicações processuais, a Selog procedeu à segunda instrução processual, a qual, concluiu pela inexistência dos pressupostos necessários para adoção da medida cautelar pleiteada pela representante em sua inicial, bem como pela identificação, tão somente, de impropriedades na contratação, passíveis de saneamento por intermédio de ciências e recomendações, razão pela qual emitiu, quanto ao mérito, pronunciamento técnico pela procedência parcial da representação formulada pela Premium (peças 32-34) .
2.4. Entretanto, posteriormente a esse pronunciamento, vieram aos autos informações encaminhadas pela Promotoria de Justiça de Defesa da Ordem Urbanística (Prourb) do Ministério Público do Distrito Federal e Territórios (MPDFT) , comunicando a existência do Procedimento Administrativo 08190.0441118/15-01, com vistas a averiguar possíveis irregularidades urbanísticas e edilícias em relação ao Edifício PO700, objeto do Contrato de locação 51/2016, firmado entre o MS e a sociedade empresária PO (peças 38-40) .
2.5. Analisando essas últimas informações, além de outras obtidas da Anvisa, por intermédio do Ofício 43/2017-DIGES/ANVISA (peça 44, p. 3-5) , e do sítio eletrônico do MS (peça 44, p. 1-2) , esta unidade técnica concluiu ter havido alteração substancial dos moldes originais da contratação e que essa circunstância demandava a paralisação do curso contratual, a fim de evitar possíveis prejuízos ao erário, razão pela qual, considerando presentes os elementos necessários, propôs a adoção, de ofício, de medida cautelar para suspender a execução do Contrato 51/2016 (peça 45-47) .
2.6. O relator do feito, contudo, entendeu necessário, antes de se pronunciar a respeito da adoção ou não da medida cautelar, determinar a oitiva do MS (peça 49) , para que esse órgão se manifestasse sobre as novas informações aduzidas aos autos, notadamente os documentos encaminhados pela Prourb/MPDFT (peça 40) , determinação cumprida mediante o envio do Ofício 274/2017-TCU/Selog (peça 50) .
2.7. Recebidos os esclarecimentos do órgão - Ofício 088/2017/GAB/SE/MS (peça 54) - esta unidade técnica procedeu à quarta instrução processual, ratificando a instrução anterior, no sentido de que a conformação original da contratação havia sofrido alterações substanciais, que acarretavam, inclusive, a descaracterização do objeto inicialmente demandado pela Administração, razão pela qual se mantinha a proposta de adoção de medida cautelar (peça 55-57) .
2.8. Decidindo sobre esse último pronunciamento técnico, o Relator do feito, Ministro Bruno Dantas, em juízo inicial, de cognição sumária e não exauriente, em que é exercido o poder de cautela, num julgamento deliberatório no qual se mesclam a impossibilidade de aprofundamento analítico do caso e a urgência da decisão, não vislumbrou a presença dos pressupostos para adoção da medida cautelar de ofício, determinando, ainda, a devolução dos autos à Selog para instrução de mérito (peça 59) .
2.9. Retornados os autos a esta unidade técnica, foram concretizadas duas outras instruções processuais que, em virtude da necessidade de melhor compreensão da nova conformação do Contrato 51/2016, principalmente quanto ao aspecto da economicidade da contratação, bem como de questões relativas à fase de planejamento da contratação e de seleção das propostas, culminaram na proposta de realização de inspeção no MS (peças 63 e 70) .
3. DA INSPEÇÃO
Deliberação que originou o trabalho
3.1. Trata-se de inspeção autorizada pelo Titular da 1ª Diretoria Técnica da Selog (DT1) , com base em delegação de competência conferida por meio do art. 1º da Portaria - Selog 1/2017, c/c art. 1º, V, da Portaria - MIN-BD, autorizada consoante Portarias de Fiscalização 1000/2017 e 1006/2017 (peças 71, 72 e 73) .
Visão geral do objeto
3.2. A inspeção incidiu sobre o PA 25000.144471/2016-25 e demais documentações conexas à locação do Edifício PO700.
Objetivo da Inspeção.
3.3. O objetivo da inspeção foi o de sanear o presente feito, por meio da verificação in loco da regularidade do planejamento da contratação, que culminou na locação do Edifício PO700, formalizada por intermédio do Contrato 51/2017, bem como da economicidade desse ajuste, esclarecendo divergências identificadas nos componentes de custos anteriormente apresentados pelo MS.
Metodologia
3.4. Os trabalhos foram realizados em conformidade com as Normas de Auditoria do Tribunal de Contas da União (NAT-TCU) , além de observar os Padrões de Auditoria de Conformidade estabelecidos pelo TCU, conforme permitido pelo art. 3º da Portaria - Segecex 29/2010, que disciplina a realização de inspeções pelas unidades da Segecex.
3.5. Definidos os limites da fiscalização, comunicou-se ao órgão acerca da realização da inspeção, por meio do Ofício 1603/2017-TCU/Selog (peça 74) , notificando-o, nesse mesmo documento, a apresentar a documentação e as informações nele relacionadas.
3.6. A técnica utilizada para os trabalhos consistiu, predominantemente, no exame documental, destacando-se, também, a realização de entrevistas (reuniões) com agentes do jurisdicionado.
Volume de Recursos Fiscalizados (VRF) 
3.7. O volume de recursos fiscalizados totalizou a quantia de R$ 32.225.548,57, correspondente aos valores de aluguel, condomínio e contratos de terceirização, apropriados para o Edifício PO700 (peça 79, p. 151) .
4. EXAME TÉCNICO
4.1. Tendo em vista o objetivo da inspeção, o exame técnico será dividido em duas seções, uma relativa aos aspectos do planejamento da contratação do Edifício PO700 e outra relativa aos aspectos da economicidade do ajuste firmado entre o MS e a sociedade empresária PO.
Seção I - Planejamento da contratação
4.2. Nesta seção adotou-se, principalmente, como parâmetros (critérios) de comparação, as orientações delineadas no documento intitulado Riscos e Controles nas Aquisições Públicas (RCA) , disponível no endereço eletrônico http://portal.tcu.gov.br/comunidades/controle-externo-das-aquisicoes-logisticas/atuacao/riscos-e-controles-nas-aquisicoes/, cuja divulgação e atualização foi determinada por esta Corte à Selog por meio do Acórdão 1321/2014-TCU-Plenário, de relatoria da Ministra Ana Arraes.
Oficialização da demanda
4.3. Conforme explicitado no RCA, a oficialização da demanda se dá por meio de documento próprio, assinado pelo requisitante, que explicita a necessidade da contratação em termos do negócio da organização. De modo geral, a ausência dessa formalidade sujeita a organização a riscos, entre os quais, contratações que não atendem às necessidades organizacionais.
Formalização
4.4. Ao se examinar, in loco, o PA 25000.144471/2016-25, processo administrativo do qual decorre a locação do Edifício PO700, constata-se a presença do Memorando 73/2016-SAA/SE/MS, de 4/8/2016, que, fundamentado no Relatório de Análise Técnica da Infraestrutura Predial, solicita autorização ao Secretário-Executivo do MS para iniciar os estudos que embasariam a, então, possível nova contratação, bem como do correspondente despacho autorizativo, de 9/8/2016 (peça 81, p. 119) , de modo que se considera atendido este parâmetro de verificação.
Planejamento da contratação
4.5. Depreende-se da interpretação conjunta do art. 6º do Decreto-lei 200, de 25/2/1967, c/c arts. 6º, IX, ‘a’ e ‘b’, e 7º, I, §2º, I, §9º, da Lei 8.666/1993, c/c art. 3º, II, da Lei 10.520, de 17/2/2002, c/c art. 8º, I, do Decreto 3.555, de 8/8/2000, que todas as contratações públicas deverão ser precedidas de planejamento adequado, devidamente formalizado no processo administrativo de contratação e, quando for o caso, incorporado no Termo de Referência (TR) ou Projeto Básico (PB) .
4.6. Partindo-se dessa premissa, selecionaram-se os seguintes pontos relativos ao planejamento da contratação, constantes no RCA, a fim de parametrizar a análise do planejamento da contratação empreendida pelo MS que culminou na locação do Edifício PO700: i) a realização de estudos técnicos preliminares e ii) competências técnicas requeridas dos envolvidos no planejamento.
Estudos técnico preliminares
4.7. Conforme anotado no RCA, a elaboração de estudos técnicos preliminares constitui a primeira etapa do planejamento de uma contratação e tem como objetivo assegurar a viabilidade técnica da contratação, bem como o tratamento de seu impacto ambiental, além de embasar o TR ou o PB. De modo geral, a ausência de estudos técnicos preliminares sujeita à organização a riscos como contratações incapazes de atender às necessidades organizacionais, com consequente desperdícios de recursos públicos.
4.8. Quanto a isso, como visto no item 4.4 desta instrução, tem-se que a Subsecretaria de Assuntos Administrativos do MS (SAA/MS) foi autorizada pela Secretaria Executiva (SE) dessa pasta a proceder aos estudos que embasariam a possível locação de um novo imóvel, devendo, nessa oportunidade, analisar a viabilidade de reunir, em um espaço único, equipes tanto do MS como da Anvisa e da Fundação Nacional de Saúde (peça 81, p. 19) .
4.9. Ocorre, contudo, que os referidos estudos não foram localizados nos autos do PA 25000.144471/2016-25, razão pela qual, por intermédio do Ofício de Requisição 390-1/2017, de 5/10/2017, solicitou-se ao MS que informasse acerca da realização dessas análises, sobretudo nos moldes delineados no ato autorizativo, isto é, englobando, em um único imóvel, unidades do MS e entidades a ele vinculadas, e, em caso positivo, por que elas não se encontravam nos autos do processo administrativo da contratação (peça 80, p. 1) .
4.10. Em resposta, o MS informou que os estudos referenciados trataram de pesquisas no mercado imobiliário do Distrito Federal (DF) , com o objetivo preliminar de averiguar a existência de imóvel que comportasse as unidades do MS como se pretendia, isto é, de forma unificada, tendo sido realizados in loco e de forma eletrônica. O órgão ainda esclareceu que os estudos em questão possibilitaram o conhecimento de questões técnicas que auxiliaram a elaboração do Memorial Descritivo contido no Edital de Chamamento ao Público (peça 79, p. 3) .
4.11. Paralelamente a esses esclarecimentos, verifica-se que o órgão jurisdicionado vem trabalhando na questão desde o exercício de 2014, quando a SAA/MS instituiu, nos termos da Portaria 1.177, de 1º/9/2014, Comissão Técnica de Estudos de Reorganização Espacial, a fim de, entre outros assuntos, propor a aquisição, locação, pedido de sessão ou qualquer outra alternativa econômico-financeira mais vantajosa para o MS, relativamente à ocupação de instalações prediais (peça 79, p. 5132) , complementada pelo já citado Relatório de Análise Técnica da Infraestrutura Predial (peça 81, p. 2-18) .
4.12. Em face disso e tendo em vista que o Edital de Chamamento ao Público - Locação de Imóvel - descrevia, razoavelmente, as condições de participação dos interessados e, em especial, o imóvel pretendido, delineado no Memorial de Recomendações Gerais para Instalação do MS (peça 4, p. 6-14) , o que demandava, necessariamente, a realização de algum estudo técnico, considera-se que o órgão jurisdicionado, na condução da contratação ora sob exame, realizou os obrigatórios estudos técnicos preliminares, ainda que o tenha feito de modo informal, sem a sistematização e formalização desejadas no bojo do processo administrativo da contratação.
4.13. Relativamente a isso, considera-se que a ausência de formalidade e sistematização identificadas não constituem uma boa prática na seara das aquisições públicas; a uma porque não atende, plenamente, ao disposto no art. 4º, parágrafo único, da Lei 8.666/1993; a duas porque omite informações públicas, o que não atende, plenamente, ao disposto no art. 3º, §3º, da lei 8.666/1993; a três porque dificulta o controle social, o que não atende, plenamente, ao disposto no art. 3º, V, da Lei 12.527, de 18/11/2011 (Lei de Acesso à Informação) ; e a quatro porque gera riscos de falhas nos atos subsequentes do processo administrativo, em razão da informação não estar ‘arquivada’ nos correspondentes autos.
4.14. Não obstante isso, uma vez que a ocorrência identificada não caracteriza uma irregularidade grave, tampouco um ato passível de apenação, mas tão somente uma impropriedade passível de correção em contratações futuras, considera-se suficiente e oportuno para o caso dar ciência da verificação ao MS.
Competências técnicas dos envolvidos no planejamento
4.15. A capacitação técnica dos agentes envolvidos no planejamento das contratações é de suma importância para diminuir riscos de contratações com falhas, com requisitos irrelevantes ou indevidamente restritivas, que acabam, por exemplo, acarretando aumento de custos para a Administração.
4.16. No caso dos servidores envolvidos no planejamento da contratação em comento, principalmente quanto à especificação do imóvel pretendido para locação, verifica-se, preliminarmente, a ausência de designação formal, tendo em vista que as competências dos agentes encarregados foram atribuídas por força das atribuições regimentais conferidas a cada uma das Coordenações envolvidas na contratação, conforme informações prestadas pelo órgão jurisdicionado (peça 79, p. 3 e p. 133135) .
4.17. Em segundo lugar, e mais importante, verifica-se que, embora os agentes envolvidos no planejamento tivessem larga experiência em licitações e contratos administrativos, conforme informações prestadas (peça 79, p. 3 e p. 133-135) , inclusive em contratações similares a ora em tela (peça 79, p. 3) , nenhum deles possuía capacitação técnica apropriada ao caso, que, explicitamente, demandava conhecimentos das áreas de engenharia ou de arquitetura, a exemplo do dimensionamento de carga física e de carga elétrica, entre outros fatores.
4.18. Relativamente a isso, considera-se que a ausência de profissional com capacitação técnica adequada ao caso não constitui uma boa prática na seara das aquisições públicas, uma vez que potencializa os riscos administrativos inerentes a fase de planejamento, comprometendo-a, conjuntura em desacordo com o princípio administrativo do planejamento, estipulado no art. 6º, I, do Decreto-Lei 200, de 25/2/1967.
4.19. Não obstante isso, uma vez que a ocorrência identificada não caracterizou uma irregularidade grave, tampouco um ato passível de apenação, mas tão somente uma impropriedade passível de correção em contratações futuras, considera-se suficiente e oportuno para o caso dar ciência da verificação ao MS.
Seção II - Economicidade da contratação
4.20. O exame da economicidade da contratação, no presente caso, passa pela análise: i) da configuração contratual; ii) do prazo previsto para desocupar e entregar os imóveis relativos às unidades do MS no SCS, SCN, Edifício Premium e 510Norte; iii) dos gastos nesses imóveis e no PO700; iv) das despesas incorridas durante a transferência; e v) das divergências entre as informações anteriormente prestadas pelo jurisdicionado.
Configuração contratual
4.21. A contratação ora examinada teve início, externamente, com o lançamento do Edital de Chamamento ao Público S/N, de 22/8/2016, cujo objetivo foi o de prospectar o mercado imobiliário do Distrito Federal (DF) , a fim de subsidiar a locação de imóvel que, além de se localizar no Plano Piloto de Brasília (mais especificamente, nas Asas Sul ou Norte) , atendesse, conjuntamente, às necessidades de instalações prediais adequadas para o MS e para a Anvisa (peça 4, p. 3) .
4.22. Apresentadas as propostas pelos interessados que acudiram ao edital, selecionou-se à oferecida pela sociedade empresária PO, sendo locado, por meio do Contrato 51/2016, o Edifício PO700, que, nos planos iniciais, seria ocupado, simultaneamente, pelo MS e pela Anvisa à proporção, respectivamente, de 39,67% e 60,33% da área locada, isto é, 52.367,67m², cabendo à última as áreas do 1º, 2º, 3º e 4º andares, assim como 50% do térreo e do 1º e 3º subsolos (peça 81, p. 20, e peça 54, p. 3) .
4.23. Nesse contexto, as áreas de subsolo seriam utilizadas para abrigar salas de reunião, auditórios, biblioteca, sala cofre, arquivo e vagas de garagem. Entretanto, por ocasião da apresentação do projeto inicial de mudança, o MS tomou conhecimento da impossibilidade de utilização, como pretendida, dessas áreas, conforme manifestação da Administração Regional do Plano Piloto (peça 54, p. 3) .
4.24. Ato contínuo, a Anvisa informou ao MS sua intenção de não prosseguir com o processo de mudança, circunstância que acarretou modificações nos projetos e especificações até então concretizados e demandou a assinatura do Primeiro Termo Aditivo ao Contrato 51/2016, que redefiniu a área inicialmente locada, com a supressão daquelas destinadas àquela agência, alterou o valor do contrato, resguardando-se o valor à proporcionalidade da nova área, bem como o prazo de entrega das chaves, entre outros pontos.
4.25. Em face disso, esta unidade técnica entendeu ter ocorrido tanto a descaracterização do objeto demandado pela Administração, lançado a público como uma locação de imóvel para duas instituições públicas, como a descaracterização dos motivos determinantes da contratação, apresentados como a necessidade de instalações adequadas, conjuntamente, para o MS e para a Anvisa (peça 55, p. 8-9, e peças 56-57) .
4.26. Quanto a isso, no entanto, o relator do feito (peça 59) , Ministro Bruno Dantas, entendeu que a exclusão da Anvisa da locação do imóvel não descaracterizou os motivos que determinaram a celebração do contrato, tendo em vista que a situação de fato que impeliu a vontade do administrador - a falta de instalações adequadas para atender às necessidades do órgão - manteve sua natureza inalterada, preservando-se a relação de congruência entre motivo, objeto e finalidade.
4.27. Dessa forma, restaram superados os vícios acima suscitados por esta unidade técnica, relativos à descaracterização do objeto e à descaracterização dos motivos determinantes da contratação, verificando-se possível o aproveitamento do contrato, nos moldes realizados pelo Primeiro Termo Aditivo ao Contrato 51/2016 (peça 54, p. 7-12) .
Previsão de desocupação dos imóveis
4.28. De acordo com as informações prestadas (peça 79, p. 133) , o MS previa para o dia 31/12/2017 a conclusão da desocupação e devolução dos imóveis relativos ao SCS, SCN, Edifício Premium e 510 Norte, prazo razoável, considerando-se a logística envolvida na questão, que demandava, inclusive, adequações na Sede e no Anexo do órgão, uma vez que o jurisdicionado optou por reagrupar os setores distribuídos de modo que cada um ficasse integralmente em um mesmo espaço. O quadro a seguir resume a situação de cada um dos imóveis ocupados, em 18/10/2017, conforme as previsões iniciais:
	SITUAÇÃO DOS IMÓVEIS: OUTUBRO/2017

	UNIDADE PREDIAL
	SITUAÇÃO

	SCS
	desocupado e devolvido, em 29/9/2017

	SCN
	desocupado, mas não devolvido

	Edifício Premium
	desocupado e devolvido, parcialmente, em 29/9/2017

	510 Norte
	parcialmente desocupado e não devolvido

	Fonte: Ofício 57-SEI/2017/SAA/DIAD/SAA/SE/MS (peça 79) 

4.29. Em que pese isso, todavia, ao se solicitar a atualização das informações anteriormente prestadas, em data posterior àquela fixada para a conclusão das transferências, constatou-se que o jurisdicionado não logrou êxito em seu planejamento, relativamente às instalações da 510 Norte, prevendo, agora, para 15/4/2018 a devolução desse imóvel. O quadro a seguir resume a situação atual dos imóveis (peça 82, p. 2, 5, 7-14) . 
	SITUAÇÃO DOS IMÓVEIS: MARÇO/2018

	UNIDADE PREDIAL
	SITUAÇÃO

	SCS
	desocupado e devolvido, em 29/9/2017

	SCN
	desocupado e devolvido, em 31/10/2017

	Edifício Premium
	desocupado e devolvido, em 31/12/2017

	510 Norte
	parcialmente desocupado e não devolvido

	Fonte: Informações prestadas por e-mail de, 6/2/2018, pelo MS (peça 82, p. 2, 5, 7-14) 

4.30. Ainda quanto a isso, verifica-se que o órgão atribui o insucesso na desocupação do referido imóvel a subestimação do prazo necessário para a transferência de todos os materiais, mobiliários, publicações, equipamentos e trabalhadores, entre outros, abrangidos no ‘processo’ de transferência de suas unidades, circunstância que o fez direcionar os esforços para a desocupação e entrega dos imóveis locados de particulares, em especial o Edifício Premium, a fim de diminuir custos (peça 82, p. 5) .
Despesas das unidades do MS nos Edifícios do SCS, SCN, 510 Norte e Premium X Edifício PO700
4.31. De acordo com as informações prestadas (peça 79, p. 150-151) , verifica-se que o MS gastava anualmente, com as principais despesas relativas à ocupação das unidades prediais do SCS, do SCN e do Edifício Premium, locadas de terceiros, e da 510 Norte, este último de propriedade da União, o valor médio anual de R$ 47.648.027,10, conforme discriminado no quadro a seguir:
	CUSTO ANUAL DE OCUPAÇÃO DAS UNIDADES PREDIAIS DO MS: 2016

	COMPONENTE DE CUSTO
	CUSTO POR UNIDADE PREDIAL (R$) 

		SCS
	SCN
	510 NORTE
	PREMIUM
	TOTAL

	aluguel
	4.200.874,02
	1.773.395,28
	0
	15.480.000,00
	21.454.269,30

	brigada de incêndio
	335.557,44
	335.557,44
	335.557,44
	1.115.061,12
	2.121.733,44

	copeiragem
	226.454,40
	249.023,52
	173.538,72
	671.585,76
	1.320.602,40

	estiva
	70.947,60
	70.947,60
	70.947,60
	70.947,60
	283.790,40

	limpeza e conservação
	586.220,40
	351.732,24
	351.732,24
	1.113.818,76
	2.403.503,64

	manutenção de ar condicionado
	0,00
	0,00
	0,00
	333.448,92
	333.448,92

	manutenção de elevadores
	28.800,00
	0,00
	32.400,00
	0,00
	61.200,00

	motorista
	310.302,72
	206.868,48
	206.868,48
	0,00
	724.039,68

	recepção
	103.305,60
	103.305,60
	103.305,60
	206.611,20
	516.528,00

	secretariado
	856.808,16
	593.174,88
	724.991,52
	3.163.599,36
	5.338.573,92

	vigilância ostensiva
	933.019,20
	768.787,68
	1.006.406,64
	2.068.744,08
	4.776.957,60

	água e esgoto
	77.408,97
	83.715,15
	92.129,37
	257.402,97
	510.656,46

	energia elétrica
	348.440,18
	246.240,35
	389.725,16
	1.529.054,90
	2.513.460,59

	IPTU
	85.346,09
	56.323,82
	0,00
	338.328,23
	479.998,14

	manutenção predial
	823.066,80
	389.617,80
	823.066,80
	1.372.168,32
	3.407.919,72

	manutenção predial (SPCI) 
	399.666,96
	179.801,76
	399.666,96
	399.666,96
	1.378.802,64

	seguro
	0,00
	2.556,12
	0,00
	12.859,32
	15.415,44

	dedetização
	1.029,57
	660,88
	1.144,85
	4.291,51
	7.126,81

	TOTAL
	9.387.248,11
	5.411.708,60
	4.711.481,38
	28.137.589,01
	47.648.027,10

	Fonte: Ofício 57-SEI/2017/SAA/DIAD/SAA/SE/MS (peça 79) 

4.32. Ainda de acordo com as informações prestadas, com a locação/ocupação do Edifício PO700, o órgão jurisdicionado despenderá um gasto médio anual previsto da ordem de R$ 32.225.548,57, com as principais despesas de ocupação do imóvel, conforme descrito no quadro a seguir:
	CUSTO ANUAL DE OCUPAÇÃO DO EDIFÍCIO PO700: 2017

	COMPONENTE DE CUSTO
	CUSTO (R$) 

	administração/gestão condominial
	3.328.517,82

	aluguel
	16.890.810,84

	brigada de incêndio
	386.656,32

	copeiragem
	784.520,40

	estiva
	163.569,12

	limpeza e conservação
	1.296.608,04

	motorista
	392.775,36

	recepção
	516.528,00

	secretariado
	5.338.573,92

	vigilância ostensiva
	1.555.032,00

	energia elétrica
	480.000,00

	IPTU
	1.091.956,75

	TOTAL
	32.225.548,57

	Fonte: Ofício 57-SEI/2017/SAA/DIAD/SAA/SE/MS (peça 79) 

4.33. Tem-se, portanto, que a desocupação das unidades prediais do SCS, do SCN, do Edifício Premium e da 510 Norte e a ocupação do Edifício PO700, nos moldes previstos pelo MS, podem vir a representar uma economia anual para os cofres públicos de R$ 15.422.478,53, proveniente da diminuição da despesa de aluguel, bem como da supressão de outros gastos que poderão ser absorvidos pelos serviços compreendidos no condomínio do novo imóvel, nos termos descritos a seguir:
	COMPARATIVO DE CUSTOS: PO700 X SCS, SCN, PREMIUM E 510NORTE

	COMPONENTES DE CUSTOS
	CUSTO POR UNIDADE PREDIAL (R$/ANO) 

		SCS, SCN, PREMIUM
E 510 NORTE
	PO700
	DIFERENÇA¹

	administração/gestão condominial
	-
	3.328.517,82
	-3.328.517,82

	aluguel
	21.454.269,30
	16.890.810,84
	4.563.458,46

	brigada de incêndio
	2.121.733,44
	386.656,32
	1.735.077,12

	copeiragem
	1.320.602,40
	784.520,40
	536.082,00

	estiva
	283.790,40
	163.569,12
	120.221,28

	limpeza e conservação
	2.403.503,64
	1.296.608,04
	1.106.895,60

	motorista
	724.039,68
	392.775,36
	331.264,32

	recepção
	516.528,00
	516.528,00
	-

	secretariado
	5.338.573,92
	5.338.573,92
	-

	vigilância ostensiva
	4.776.957,60
	1.555.032,00
	3.221.925,60

	energia elétrica
	2.513.460,59
	480.000,00
	2.033.460,59

	IPTU
	479.998,14
	1.091.956,75
	-611.958,61¹

	manutenção de ar condicionado
	333.448,92
	absorvido pelo condomínio
	
	manutenção de elevadores
	61.200,00
	absorvido pelo condomínio
	
	jardinagem
	-
	absorvido pelo condomínio
	
	água e esgoto
	510.656,46
	absorvido pelo condomínio
	
	manutenção predial
	3.407.919,72
	absorvido pelo condomínio
	
	manutenção predial (SPCI) 
	1.378.802,64
	absorvido pelo condomínio
	
	seguro
	15.415,44
	absorvido pelo condomínio
	
	dedetização
	7.126,81
	absorvido pelo condomínio
	
	TOTAL
	47.648.027,10
	32.225.548,57
	15.422.478,53

	Fonte: Ofício 57-SEI/2017/SAA/DIAD/SAA/SE/MS (peça 79) 

	¹ O valor negativo significa o aumento do gasto.

4.34. Em que pese isso, a verificação da economicidade do negócio firmado, de modo mais contundente, só poderá ser feita com o decorrer do tempo, isso porque, a ocupação do Edifício PO700 ainda não possui sequer um ano, tendo em vista que ela se iniciou em abril de 2017, circunstância que pode acarretar ajustes na configuração apresentada pelo órgão, como aumento significativo no valor do condomínio, sobretudo a partir da plena ocupação do prédio, extinção ou contratação de novos serviços terceirizados pelo órgão, etc.
4.35. Desse modo, acredita-se ser mais oportuno acompanhar o desenvolvimento da locação empreendida, no mínimo, um ano após efetivo término do processo de transferência das unidades do MS dos imóveis já referidos, o que deverá ocorrer após abril de 2019, conforme informações prestadas pelo jurisdicionado, quando as transferências e a ocupação do PO700 deverão estar em um estágio mais consolidado para análise.
Despesas incorridas durante a transferência
4.36. Verifica-se que, do início (janeiro/2017) até o término (dezembro/2017) do processo de transferência para o Edifício PO700, inicialmente planejado, o MS, para manutenção de suas unidades, nos imóveis a serem desocupados/devolvidos, bem como para a própria transferência dessas unidades, incorreu em despesas que totalizaram a quantia de R$ 32.167.849,98, conforme descrito no quadro a seguir:
	DESPESAS DO PROCESSO DE TRANSFERÊNCIA: 2017

	COMPONENTES DE CUSTOS
	VALORES ANUAIS (R$) ¹

	aluguel
	15.453.177,69

	brigada de incêndio
	1.812.171,92

	copeiragem
	800.258,35

	estiva
	235.806,32

	limpeza e conservação
	1.543.584,00

	manutenção de ar condicionado
	341.284,68

	manutenção de elevadores
	7.800,00

	motorista
	359.147,22

	recepção
	239.846,91

	secretariado
	3.050.080,53

	vigilância ostensiva
	1.441.144,91

	água e esgoto
	449.946,84

	energia elétrica
	1.800.505,53

	IPTU
	487.804,61

	manutenção predial
	2.777.594,28

	manutenção predial (SPCI) 
	989.245,92

	seguro
	9.652,68

	dedetização
	9.600,00

	serviço de mudança²
	359.197,59

	TOTAL
	32.167.849,98

	Fonte: Planilha de custos incorridos e a serem incorridos, encaminhada por e-mail de 18/12/2017 (peça 81, p. 21) .

	¹ Os valores do período de janeiro/2017 a novembro/2017 corresponderam ao efetivamente gasto, enquanto os valores de dezembro/2017, corresponderam a uma estimativa, em razão de terem sido informados antes do término dessa competência.

	² Despesa contratada por meio do Contrato 37/2017 com a finalidade de efetivar a transferência das unidades do MS dos prédios localizados no SCS, SCN, 510N e do Edifício Premium para o Edifício PO700, razão pela qual se considera que ela representa um gasto que deverá ser ‘absorvido’ ao longo da locação desse último imóvel, a fim de se apurar a real economicidade da contratação.

4.37. Quanto a isso, ressalta-se que não se verificaram alterações qualitativas na estrutura de custos para manutenção das unidades do órgão, nos prédios a serem desocupados, constatando-se, ainda, em 2017, uma redução nesses gastos da ordem de R$ 15.839.374,71, frente ao exercício anterior (2016) ao processo de transferência.
	DESPESAS RELATIVAS À MANUTENÇÃO DAS UNIDADE DO MS: 2016 E 2017 

	COMPONENTES DE CUSTOS
	VALORES ANUAIS (R$) ¹
	DIFERENÇA (R$) 

		2017
	2016
	
	aluguel
	15.453.177,69
	21.454.269,30
	6.001.091,61

	brigada de incêndio
	1.812.171,92
	2.121.733,44
	309.561,52

	copeiragem
	800.258,35
	1.320.602,40
	520.344,05

	estiva
	235.806,32
	283.790,40
	47.984,08

	limpeza e conservação
	1.543.584,00
	2.403.503,64
	859.919,64

	manutenção de ar condicionado
	341.284,68
	333.448,92
	-7.835,76

	manutenção de elevadores
	7.800,00
	61.200,00
	53.400,00

	motorista
	359.147,22
	724.039,68
	364.892,46

	recepção
	239.846,91
	516.528,00
	276.681,09

	secretariado
	3.050.080,53
	5.338.573,92
	2.288.493,39

	vigilância ostensiva
	1.441.144,91
	4.776.957,60
	3.335.812,69

	água e esgoto
	449.946,84
	510.656,46
	60.709,62

	energia elétrica
	1.800.505,53
	2.513.460,59
	712.955,06

	IPTU
	487.804,61
	479.998,14
	-7.806,47

	manutenção predial
	2.777.594,28
	3.407.919,72
	630.325,44

	manutenção predial (SPCI) 
	989.245,92
	1.378.802,64
	389.556,72

	seguro
	9.652,68
	15.415,44
	5.762,76

	dedetização
	9.600,00
	7.126,81
	-2.473,19

	TOTAL
	31.808.652,39
	47.648.027,10
	15.839.374,71

	Fonte: Planilha de custos incorridos e a serem incorridos, encaminhada por e-mail de 18/12/2017 (peça 81, p. 21) .

4.38. Por outro lado, a permanência da unidade do MS no imóvel da 510 Norte, abordada nos itens 4.28 a 4.30 desta instrução, demandará, até meados de abril/2018, um gasto estimado da ordem de R$ 1.225.435,81, conforme descrito no quadro a seguir:
	CUSTOS DA MANUTENÇÃO DA UNIDADE DO MS NO IMÓVEL DA 510 NORTE: 2018

	COMPONENTE DE CUSTO
	CUSTOS (R$) 

		INCORRIDOS1
	ESTIMADOS2
	TOTAL

	aluguel3
	0,00
	0,00
	0,00

	brigada de incêndio
	64.442,72
	48.332,04
	112.774,76

	copeiragem
	31.502,56
	23.626,92
	55.129,48

	estiva
	20.446,14
	48.332,04
	68.778,18

	limpeza e conservação
	71.984,72
	23.626,92
	95.611,64

	manutenção de ar condicionado
	0,00
	0,00
	0,00

	manutenção de elevadores
	9.000,00
	23.626,92
	32.626,92

	motorista
	0,00
	0,00
	0,

	recepção
	19.115,16
	23.626,92
	42.742,08

	secretariado
	29.247,12
	48.332,04
	77.579,16

	vigilância ostensiva
	128.131,28
	23.626,92
	151.758,20

	água e esgoto
	17.023,44
	15.000,00
	32.023,44

	energia elétrica
	51.730,68
	38.000,00
	89.730,68

	IPTU
	0,00
	0,00
	0,00

	manutenção predial
	170.987,66
	122.684,43
	293.672,09

	manutenção predial (SPCI) 
	84.852,44
	58.156,74
	143.009,18

	seguro
	0,00
	0,00
	0,00

	dedetização
	0,00
	0,00
	0,00

	serviço de mudança4
	0,00
	30.000,00
	30.000,00

	TOTAL
	698.463,92
	526.971,89
	1.225.435,81

	Fonte: informações prestadas pelo MS (peça 82) .

	1 - custos incorridos nos meses de janeiro e fevereiro de 2018.

	2 - custos estimados para os meses de março e abril (metade) de 2018.

	3 - o imóvel pertence à União.

	4 - despesa decorrente da transferência da unidade do MS.

4.39. Por fim, destaca-se que essas despesas poderão vir a ser ‘compensadas’ se, de fato, a economia indicada se confirmar, o que só se poderá afirmar mais contundentemente após o término do processo de transferência e consolidação da ocupação do Edifício PO700 pelo órgão jurisdicionado, como tratado nos itens 4.31 a 4.35 desta instrução.
Divergências entre informações anteriormente prestadas.
4.40. Restou consignado, na sexta instrução processual do feito, que o MS, por meio do Ofício 1583/2017/AECI/MS (peça 68) , que encaminhava a Nota Técnica (NT) 24/2017/SAA/SE/MS, havia prestado informações relativas aos componentes de custos pertinentes à contratação sob exame, divergentes entre si mesmas e a outras, anteriormente apresentadas (peça 70, p. 3-4) .
4.41. Questionado a esse respeito, o órgão jurisdicionado esclareceu, por meio da Nota de Esclarecimento 1/2017 (peça 79, p. 148) , que isso se deu porque a referida NT foi elaborada considerando o valor total os contratos firmados para atender a todos os imóveis ocupados pelo MS (em número de nove) e não apenas aos relativos ao SCS, SCN, Edifício Premium e 510 Norte, além de se ter considerado uma perspectiva de futuro, tendo em vista que no momento de sua elaboração não se conhecia os valores reais que seriam gastos com a ocupação do Edifício PO700.
4.42. Com base nisso, considera-se saneada a questão.
5. PROPOSTAS LANÇADAS NA SEGUNDA INSTRUÇÃO PROCESSUAL, PENDENTES DE APRECIAÇÃO.
5.1. Nesta ocasião, reiteram-se, com adaptações, em face da saída da Anvisa da contratação, as propostas de mérito, lançadas na segunda instrução processual do feito (peça 32) .
6. DO PEDIDO DE SUSTENTAÇÃO ORAL  (peça 37) , DE INGRESSO COMO PARTE INTERESSADA (peça 1, p. 11, peça 27, p. 3, e peça 48) E DE CÓPIA DOS AUTOS  (peça 58) .
6.1. Considerando-se que o representante declina de seu pedido, ainda não apreciado de ser considerado como parte interessada no processo (peça 48) , bem como que, nos termos do art. 14 da Resolução - TCU 36/1995, apenas as partes poderão produzir sustentação oral, tem-se caracterizada a perda de objeto de ambos os pedidos.
6.2. Não obstante isso, em obediência aos princípios da transparência e da racionalidade processual e consoante o disposto no art. 4º, §1º, da Resolução - TCU 249/2012, diante do interesse da representante em acompanhar o deslinde do feito (peça 58) , propõe-se que lhe seja concedido, a partir da prolação da deliberação de mérito, o acesso aos autos apenas para procedimentos de vista e cópia.
7. DO PEDIDO DE VISTA DO PROCURADOR DO MINISTÉRIO PÚBLICO JUNTO A CORTE  (peça 42) 
7.1. Conforme determinado pelo Relator do processo (peça 59) , Ministro Bruno Dantas, nos termos do art. 62, I e III, c/c art. 112 do Regimento Interno do TCU, foi deferido o pedido de vista do i. Membro do Ministério Público junto ao TCU.
8. CONCLUSÃO
8.1. Trata-se de relatório de inspeção empreendida no MS com o objetivo, precípuo, de sanear o presente feito, por meio da verificação in loco da regularidade do planejamento da contratação que culminou na locação do Edifício PO700, formalizada pelo Contrato 51/2017, bem como da economicidade desse ajuste, esclarecendo divergências identificadas nos componentes de custos anteriormente apresentados pelo MS.
8.2. Os trabalhos foram realizados em conformidade com as NAT-TCU, observando os Padrões de Auditoria de Conformidade estabelecidos por esta Corte, conforme permitido pelo art. 3º da Portaria - Segecex 29/2010, que disciplina a realização de inspeções pelas unidades da Segecex, consistindo, predominantemente, em análise documental, por meio da qual, resumidamente, verificaram-se impropriedades passíveis de ciência ao órgão jurisdicionado.
9. INFORMAÇÕES ADICIONAIS
Processo Conexo: TC Processo 005.448/2017-4
9.1. Trata-se de denúncia a respeito de possíveis irregularidades ocorridas no âmbito do Contrato 51/2016, firmado entre o MS e a sociedade empresária PO, cujo objeto é a locação do Edifício PO700, matéria já tratada nesta representação, razão pela qual restou caracterizada a conexão processual entre os feitos e a pertinência do apensamento definitivo daquele processo a este, conforme termos do art. 2º, VII, e dos arts. 36 e 37, todos, da Resolução - TCU 259/2014 (TC 005.448/20174, peça 4) .
Processo Conexo: TC Processo 016.287/2017-7
9.2. Trata-se de denúncia a respeito de possíveis irregularidades no Contrato 11/2012 do MS, cujo objeto é a locação do imóvel comercial no qual se encontrava a unidade do Setor Comercial Sul desse órgão, um dos imóveis que se pretendia desocupar em face da locação do Edifício PO700, razão pela qual restou caracterizada a conexão processual da denúncia com a presente representação e, por conseguinte, a pertinência do apensamento definitivo daquele processo a este, nos termos dos arts. 36 e 37 da Resolução - TCU 259/2014 (TC Processo 016.287/2017-7, peça 8) . O objeto desse processo é abordado, principalmente, nos itens 4.28 e 4.35 a 4.37 desta instrução.
Processo relacionado: TC Processo 025.800/2017-5
9.3. Trata-se de denúncia, a respeito de possíveis irregularidades em dispensa de licitação, promovida pela Funasa, com fundamento no art. 24, X, da Lei 8.666/1993, formalizada por intermédio do Contrato 35/2017, celebrado entre essa autarquia e a sociedade empresária PO, cujo objeto é a locação de parte do Edifício PO700, mesmo imóvel tratado nesta representação (TC Processo 025.800/2017-5, peça 1, p. 1-2, e peça 22, p. 48-57) .
9.4. Na primeira instrução dessa denúncia, esta unidade técnica considerou existirem indícios de irregularidades na contratação questionada, inclusive ensejadores de atos de gestão antieconômico, razão pela qual propôs a adoção de medida cautelar, ex ofício, a fim de suspender a execução do contrato firmado, até posterior decisão desta Corte de Contas (TC Processo 025.800/2017-5, peça 24) .
9.5. Apreciando a referida proposta, o relator do feito, Ministro Augusto Nardes, em juízo inicial de cognição sumária e não exauriente, considerou as sugestões apresentadas por esta unidade apoiadas em exposição merecedora de acolhimento, mas julgou apropriado, antes da adoção de qualquer medida cautelar, promover a realização de oitiva prévia das partes envolvidas, no caso, da Funasa e da sociedade empresária PO (TC Processo 025.800/2017-5, peça 26) .
9.6. Recebidas as respostas as comunicações processuais determinadas, procedeu-se a segunda instrução desse feito, a qual concluiu pela não demonstração da urgência na contratação empreendida pela entidade jurisdicionada, bem como pela não economicidade do contrato firmado, circunstância essa que poderia acarretar um prejuízo mensal da ordem de R$ 339.714,73, somente a título de aluguel, razão pela qual se manteve a proposta de adoção de medida cautelar por esta Corte, a fim de suspender a execução do Contrato 35/2017 (TC Processo 025.800/2017-5, peças 48-50) .
9.7. Apreciando essa última instrução, o relator do feito vislumbrou, em análise perfunctória, a partir dos apontamentos consignados na instrução, a não demonstração da urgência na contratação da locação, bem como da legalidade e da economicidade do contrato firmado, em decorrência, especialmente, da ausência de planejamento adequado acerca da reforma do Edifício Sede da Funasa (TC Processo 025.800/2017-5, peça 57) .
9.8. No entanto, tendo em vista que, no lapso de tempo entre a oitiva prévia da Funasa e a apresentação da resposta a essa comunicação, a entidade ocupou, plenamente, o espaço por ela locado no Edifício PO700, entendeu o relator, a fim de não se comprometer a atividade administrativa da jurisdicionada, ter se caracterizado o periculum in mora reverso, razão pela qual indeferiu a medida cautelar proposta (TC Processo 025.800/2017-5, peça 57, p. 4-5) .
10. PROPOSTA DE ENCAMINHAMENTO
10.1. Ante o exposto, submetem-se os autos à consideração superior propondo:
a) dar vista dos autos ao Exmo. Sr. Procurador do Ministério Público junto ao Tribunal de Contas da União Rodrigo Medeiros de Lima, nos termos do art. 62, I, e III, e 112 do Regimento Interno do Tribunal de Contas da União (RI/TCU) , e do Despacho do Ministro Relator do processo (peça 59) ;
b) no mérito, considerar parcialmente procedente a representação formulada por Premium Participações Ltda.;
c) que o Tribunal decida, nos termos do art. 236, §1º, do Regimento Interno desta Corte, acerca da manutenção do sigilo nos autos do TC Processo 005.448/2017-4;
d) dar ciência, com base no art. 7º da Resolução - TCU 265/2014, ao Ministério da Saúde, acerca das seguintes impropriedades, para que sejam adotadas medidas internas com vistas à prevenção de outras ocorrências semelhantes:
d.1. a interpretação dada ao art. 3º, §2º, do Decreto 7.689/2012, no âmbito do processo de contratação direta de locação de imóvel, está em desacordo com o caráter excepcional atribuído por esse normativo, devendo ser entendida como melhor interpretação aquela que considera o preconizado atendimento como uma atividade precípua e constante do setor do órgão ou entidade da Administração, notadamente o atendimento de massa; (peça 32, item 24) ;
d.2. a exigência de agendamento prévio e retirada pessoal da documentação relativa às especificações do imóvel pretendido, verificada no edital de chamamento ao público para locação de imóvel, lançado em agosto de 2016, está em desacordo com os princípios da competitividade e da impessoalidade; (peça 32, item 30) 
d.3. a não inclusão da minuta contratual ou de pontos relativos às principais cláusulas contratuais, prescritos no art. 55 da Lei 8.666/1993, no edital de chamamento ao público para locação de imóvel está em desacordo com as melhores práticas administrativas relacionadas à contratação pública, visto que fragilizam princípios licitatórios contidos no art. 3º, caput, da Lei 8.666/1993; (peça 32, item 44) 
d.4. a ausência de estudos prévios que demonstrem a necessidade e a viabilidade de locação conjunta do imóvel, no âmbito da contratação direta objeto do Contrato 51/2016, está em desacordo com as recomendações contidas no Parecer 01/2013/CPLC/DEPCONSU/PGF/AGU, bem como com precedentes desta Corte, a exemplo do Acórdão 3935/2012-TCU-Segunda Câmara; (peça 32, item 51) 
d.5. a ausência de formalidade e sistematização dos estudos técnicos preliminares, embasadores da contratação, nos autos do Processo Administrativo 25000.144471/2016-25, não atende ao disposto no art. 3º, §3º, e art. 4º, parágrafo único, da Lei 8.666/1993, bem como no art. 3º, V, da Lei 12.527/2011, além de gerar riscos de falhas nos atos subsequentes do processo administrativo da contratação; e (item 4.14 desta instrução) 
d.6. a ausência de profissional com capacitação técnica adequada nas áreas de engenharia ou de arquitetura, na fase de planejamento do objeto do Processo Administrativo 25000.144471/2016-25, não atende ao disposto no art. 6º, I, do Decreto-Lei 200/1967, uma vez que potencializa os riscos administrativos inerentes a essa fase; (item 4.19 desta instrução) 
e) comunicar a decisão que vier a ser prolatada, à representante (Premium Participações Ltda.) , ao Ministério da Saúde, à Agência Nacional de Vigilância Sanitária, à sociedade empresária Paulo Octávio Hotéis e Turismo e aos denunciantes dos processos de denúncia apensos a esta representação (TC Processo 005.448/2017-4 e TC Processo 016.287/2017-7) ;
f) autorizar, nos termos do art. 241, I, do RI/TCU, a abertura de processo de Acompanhamento com a finalidade de observar o comportamento dos custos envolvidos na locação do Edifício PO700 pelo Ministério da Saúde e, por conseguinte, a economicidade do negócio firmado no Contrato 51/2016, nos termos do art. 241, I, do RI/TCU; (itens 4.33 a 4.34 desta instrução) 
g) autorizar vista e cópia, à representante, das peças não sigilosas dos presentes autos após a prolação da deliberação de mérito dos presentes autos; e (item 6.2 desta instrução) 
h) determinar o arquivamento destes autos, nos termos do art. 169, II, do RI/TCU.”
2.	Considerando a solicitação de vistas dos autos formulada pelo Procurador do Ministério Público junto ao TCU Rodrigo Medeiros de Lima (peça 42) , encaminhei o processo para sua análise, o qual emitiu parecer contrário à proposta da unidade instrutora, nos seguintes termos (peça 88) :
“Cuidam os autos de representação, com pedido de concessão de medida cautelar, proposta pela sociedade Premium Participações Ltda., participante do ‘Edital de Chamamento ao Público - Locação de Imóvel’ (sem número) , de 22/8/2016, sob responsabilidade da Subsecretaria de Assuntos Administrativos da Secretaria Executiva do Ministério da Saúde - MS (edital à peça 4, p. 2-5, com anexo à peça 4, p. 6-14) .
2. O objeto do chamamento público, com vistas à prospecção de mercado, foi a locação de imóvel comercial localizado no Plano Piloto de Brasília/DF - restrito às Asas Sul e Norte (peça 4, p. 2) - para atender, em uma única edificação (peça 4, p. 6) , às necessidades de algumas unidades do ministério e, de modo integral, da Agência Nacional de Vigilância Sanitária (Anvisa) , o que envolvia ‘área útil de escritório para ocupação de no mínimo 4.000 trabalhadores’ (subitem 3.2.1 do Anexo ao Edital de Chamamento ao Público - peça 4, p. 6 - grifo nosso) .
3. A divulgação do ‘Aviso de Chamamento Público’ ocorreu apenas por meio de publicação no Diário Oficial da União (DOU) , em 22/8/2016 (peça 69) . Não houve divulgação no site do MS e/ou da Anvisa à época, tendo a publicação no DOU esclarecido que os interessados deveriam obter as especificações detalhadas do imóvel e demais condições da locação junto à Coordenação-Geral de Material e Patrimônio/MS, a partir de 23/8/2016.
4. A sociedade Paulo Octávio Hotéis e Turismo Ltda., cuja ‘Proposta de Locação’ consta à peça 10 (p. 2-19) , foi a única classificada após terem sido analisadas, pelo MS, seis propostas apresentadas por empresas interessadas em locar o imóvel comercial descrito no Edital de Chamamento Público e seu anexo. Dois principais motivos fundamentaram as desclassificações: oferta de mais de um imóvel para atender a todas as condições demandadas pelo MS (peça 8, p. 3-7) e de edificação com área útil de escritório insuficiente para atender à alocação de, no mínimo, 4.000 servidores do ministério e da Anvisa.
5. Em 2/12/2016, um dia após a representação ter sido autuada no Tribunal, o MS assinou com a empresa Paulo Octávio Hotéis e Turismo Ltda. o Contrato 51/2016 (peça 6, p. 3-12) , a partir da Dispensa de Licitação 46/2016 (extrato publicado no DOU de 2/12/2016 - peça 6, p. 23) , fundamentada no inciso X do art. 24 da Lei 8.666/1993, in verbis:
X - para a compra ou locação de imóvel destinado ao atendimento das finalidades precípuas da administração, cujas necessidades de instalação e localização condicionem a sua escolha, desde que o preço seja compatível com o valor de mercado, segundo avaliação prévia;
6. O objeto do ajuste referiu-se à locação de imóvel comercial situado no Setor de Rádio e TV Norte (SRTVN) de Brasília/DF, localizado na Asa Norte de seu Plano Piloto, com valor de aluguel mensal fixado em R$ 2.600.000,00, perfazendo o valor anual de R$ 31.200.000,00 (Cláusula Sétima do contrato - peça 6, p. 7) . O prazo de entrega da edificação foi fixado para, no máximo, ‘90 (noventa) dias a contar da assinatura do Contrato [firmado em 2/12/2016], com todas as adaptações necessárias à utilização do prédio’ (subitem 3.1 do contrato - peça 6, p. 4) .
7. Na primeira instrução da Secretaria de Controle Externo de Aquisições Logísticas (Selog) do TCU, datada de 29/12/2016 (peça 12) , foi proposto pelo Auditor Federal de Controle Externo (AUFC) , o conhecimento da representação e a adoção de medida cautelar inaudita altera parte, em atendimento ao pedido do representante, no sentido de determinar a suspensão do chamamento público ou da execução do Contrato 51/2016. Além disso, foi sugerida a realização de oitiva do MS e da Anvisa, com base no § 3º do art. 276 do Regimento Interno/TCU, e, tendo em vista a possibilidade de o Tribunal anular o ajuste quando do exame de mérito do processo, da empresa Paulo Octávio Hotéis e Turismo Ltda.
8. Os principais tópicos das oitivas dirigidas ao MS e à Anvisa podem ser assim resumidos (parágrafo 9 da instrução à peça 12, p. 25-26) :
a) ‘d.1. exigência indevida no Edital de Chamamento ao Público para locação de imóvel, ao estipular que este deveria ser localizado apenas na Asa Sul ou Asa Norte do Plano Piloto de Brasília/DF, em desacordo com as disposições contidas no art. 3º, §2º, do Decreto 7.689/2012 (…) ’ (grifo nosso) ;
b) ‘d.2. cláusula restritiva no Edital de Chamamento ao Público, ao obrigar os interessados na contratação a retiraram pessoalmente, após agendamento prévio, o edital com as especificações do imóvel (…) ;’ (grifo nosso) ;
c) ‘d.3. (…) b) a não realização das diligências sugeridas e registradas na Ata de Abertura dos Envelopes e, por conseguinte, a análise da conformidade das propostas 3 e 4; (…) ;’ (grifo nosso) ;
d) ‘d.5. ausência de estudos técnicos anteriores ao Chamamento Público que motivaram, nos termos do art. 50 da Lei 9.784/1999, necessidade de locação em prédio único tendo em vista a possibilidade de que se a contratação não fosse conjunta haveria mais interessados aptos à disputa (item 5.5 desta instrução) e a inclusão da Anvisa na contratação (item 5.6 desta instrução) , ambos em desconformidade com o Acórdão 3935/2012-TCU-Segunda Câmara e com o Parecer 1/2013/CPLC/DEPCONSU/PGF/AGU, encaminhando histórico (data e documento) e cópia desses documentos referentes às tratativas de inclusão da Anvisa no procedimento de locação;’ (grifos nossos) ;
e) ‘d.8. não consideração, nos estudos comparativos entre os custos atuais e os do novo contrato, dos custos com mobilização e desmobilização, bem como a recomposição do (s) imóvel (is) para retornar a (s) edificação (ões) às condições em que foi (ram) entregue (s) o (s) prédio (s) no início de sua (s) locação (ões) ; (…) ’ (grifos nossos) ;
f) ‘e.1. como se dará a questão orçamentária e financeira do pagamento do aluguel entre o Ministério da Saúde e a Agência Nacional de Vigilância Sanitária, inclusive de onde vai retirar orçamento para fazer jus a esse aumento de despesa, tendo em vista:
e.1.1. a independência administrativa e financeira entre essas instituições públicas, bem como que o fato daquela agência não ter relação jurídica na locação, uma vez que esse se deu, exclusivamente, entre o ministério e a sociedade empresária Paulo Octávio Hotéis e Turismo Ltda.; (…) ’ (item de oitiva direcionado, exclusivamente, à Anvisa - grifos nossos) .
9. As propostas do AUFC foram acolhidas, em 30/12/2016, pelo diretor da 1ª Diretoria Técnica (DT) da Selog (peça 13) , com a sugestão de que fosse incluído, nas oitivas do MS e da Anvisa, questionamento sobre a celebração do Contrato 51/2016 mesmo tendo a empresa Paulo Octávio Hotéis e Turismo Ltda. apresentado ‘a área de subsolo para conter as cinco salas de parlatório, espaço para biblioteca de 200m2 e espaço para arquivo de 2.700m2, o que é vedado pelo art. 3º, I, da Lei Complementar distrital [do DF] 755, de 28/1/2008’ (peça 13, p. 2 - grifos nossos) .
10. O titular da Selog, por meio do pronunciamento à peça 14, datado de 30/12/2016, discordou da proposta do AUFC e do diretor da 1ª DT. Para o secretário, antes da concessão da medida cautelar, se fosse o caso, deveria ser promovida a oitiva prévia prevista no § 2º do art. 276 do Regimento Interno/TCU, para que o MS, a Anvisa e a empresa contratada se manifestassem sobre as análises até aquele momento realizadas pela unidade técnica. Além disso, considerando o prazo até então previsto para a ocupação do imóvel locado (até 2/3/2017) , haveria, na percepção do secretário da Selog, tempo hábil para serem angariados os necessários esclarecimentos para saneamento dos autos.
11. Obtidas as respostas às oitivas promovidas nos autos, a Selog elaborou nova instrução, datada de 1º/2/2017 (peça 32) , com pareceres concordantes de seu escalão dirigente (peças 33 e 34) . Nessa nova oportunidade, a unidade instrutiva entendeu que não estariam presentes os pressupostos necessários para a concessão da medida cautelar originalmente vislumbrada pelo AUFC e pelo diretor da 1ª DT.
12. No parágrafo 130 da instrução à peça 32, a Selog sugeriu, além do conhecimento da representação, que fosse indeferida a medida cautelar solicitada pelo representante. No mérito, defendeu a procedência parcial da representação, com o encaminhamento de recomendação ao MS e à Anvisa e de ciência de impropriedades exclusivamente ao ministério.
13. Esta representação foi incluída para apreciação na pauta do Plenário do TCU de 15/2/2017, sendo, posteriormente, excluída.
14. Na data destacada no parágrafo precedente, foi encaminhado ao gabinete do Ministro Bruno Dantas - relator desta representação -, e-mail oriundo de Promotor de Justiça do Ministério Público do Distrito Federal e Territórios - MPDFT (correspondência eletrônica acostada ao processo em 23/2/2017 - peça 38) .
15. No citado e-mail, o membro do MPDFT informou que havia sido instaurado naquele órgão o Procedimento Administrativo 08190.0441118/15-01, com a finalidade de averiguar ‘possíveis irregularidades urbanísticas e edilícias em relação ao empreendimento P.O. 700, situado no SRTV Norte, Quadra 702, Lote D, Região Administrativa do Plano Piloto’ (peça 38, p. 1 - grifo nosso) , objeto do contrato de locação do MS junto à empresa Paulo Octávio Hotéis e Turismo Ltda.
16. O Promotor de Justiça do MPDFT chamou atenção, em especial, para a existência de documentos que demonstrariam ‘a impossibilidade de utilização dos pavimentos de garagem do prédio para outra finalidade que não o estacionamento de veículos’ (peça 38, p. 1) , considerando que o referido órgão do Ministério Público teria sido informado que ‘o Ministério da Saúde e a Anvisa estariam pretendendo instalar parte de seu acervo nos andares de garagem do edifício’ (peça 38, p. 1) .
17. Os mencionados documentos seriam o ‘Contrato de Concessão de Direito Real de Uso sobre Imóvel do Distrito Federal 018/2013, Processo 141.001.859/1991’, de 8/8/2013 (peça 39) , firmado entre o DF e a empresa Paulo Octávio Hotéis e Turismo Ltda., e o Parecer Técnico 002/20013-GT/Decreto 33.937, de 28/1/2013 (peça 40) , ambos relacionados ao imóvel localizado no SRTVN, Quadra 702, Lote D, Asa Norte, Brasília/DF, denominado Edifício PO 700.
18. De interesse para o exame desta representação, merece registro a Cláusula Quarta do referido contrato de concessão de direito real de uso:
Cláusula Quarta - Da Destinação
O subsolo objeto do presente Termo (…) destina-se, exclusivamente, a garagens (hipótese prevista no inciso I do artigo 3º da Lei Complementar [do DF] 755/2008) e sua utilização deve ser feita em estrita obediência às respectivas normas urbanísticas.
 (peça 39, p. 1 - grifos nossos e do original) 
19. Por meio do despacho à peça 41, de 2/3/2017 - data originalmente prevista para entrega do imóvel locado -, o Ministro Bruno Dantas conheceu da representação e observou que os estudos preliminares que embasaram a contratação não conteriam ‘a participação da Anvisa no processo de análise da vantajosidade e de definição de sua mudança para o novo imóvel’ (parágrafo 5 do despacho - grifo nosso) .
20. Após ressaltar os apontamentos e documentos oriundos do MPDFT, o relator desta representação lembrou que o tema da destinação dos pavimentos de subsolo do edifício locado pelo MS para finalidade distinta que não para garagem, com suas implicações legais, teria sido indicado pelo representante e objeto de oitivas nos autos.
21. O Ministro Bruno Dantas, apesar de concordar com o posicionamento da Selog (instrução à peça 32) , de que o TCU não seria competente para avaliar a destinação dos subsolos do Edifício PO 700 vis-à-vis as disposições da Lei Complementar (LC) DF 755/2008, vislumbrou que o posicionamento do MPDFT quanto à questão poderia, inclusive, justificar ‘a concessão de medida excepcional acautelatória por parte do Tribunal, no sentido da suspensão do referido contrato até o exame de mérito dos autos’ (parágrafo 12 do despacho - peça 41, p. 2) .
22. Além disso, o Ministro Bruno Dantas destacou que a eventual não alocação da Anvisa no Edifício PO 700, por questões técnicas e/ou legais, poderia afetar a análise anterior da Selog, conforme instrução à peça 32, sobre a suposta economicidade da contratação, ‘uma vez que tomou como premissas as economias decorrentes da instalação dos dois órgãos no mesmo edifício’ (parágrafo 13 do despacho à peça 41, p. 2 - grifo nosso) .
23. O ministro-relator registrou em seu despacho, ainda, que os elementos constantes dos autos indicariam que o MS não tinha conhecimento, quando do desenho dos layouts para distribuição das unidades do ministério e da Anvisa no prédio locado, sobre a impossibilidade legal de utilização dos subsolos para instalação de parlatório, biblioteca e arquivo, em face das disposições da LC Distrital 755/2008. Anotou, também, que estavam em andamento, em janeiro de 2017 (peça 24, p. 7) , ‘novos estudos técnicos para viabilizar a mobilização dos espaços referenciados’ (parágrafo 15 do despacho à peça 41, p. 3) .
24. Foi destacado no despacho à peça 41, também, que a Anvisa teria se pronunciado no sentido de que não teria tomado parte nos procedimentos de contratação que haviam sido conduzidos pelo MS, ‘só tendo tomado conhecimento da alegada vedação de utilização dos subsolos em 27/12/2016, quando instou o órgão ministerial a respeito (…) ’ (parágrafo 16 do despacho à peça 41, p. 3) . O questionamento da Anvisa ao ministério, sobre a legalidade da utilização dos pavimentos de subsolo do Edifício PO 700 para finalidades como arquivo e áreas administrativas, foi objeto do Ofício 2/2016-DIGES/ANVISA, de 4/1/2017 (peça 23, p. 42-43) .
25. Considerando o raciocínio exposto em seu despacho, motivado pelos subsídios fornecidos pelo MPDFT, o Ministro Bruno Dantas concluiu que a questão sobre a utilização dos pavimentos de garagem do Edifício PO 700 para finalidade que não a de estacionamento de veículos, em vista da restrição prevista na LC Distrital 755/2008, deveria ser reexaminada pela Selog. Além disso, foi determinado pelo ministro-relator que a unidade instrutiva se manifestasse, novamente, sobre eventual cabimento de medida cautelar.
26. Este membro do Ministério Público de Contas da União encaminhou ao Ministro Bruno Dantas, por meio do Ofício 1/2017, de 2/3/2017 (peça 42, p. 1) , documentos entregues ao Parquet de Contas pela Associação dos Servidores da Anvisa (Univisa) , que dariam conta da ocorrência de possíveis irregularidades na locação contratada pelo MS, entre eles o Ofício 2/2016-DIGES/ANVISA, destacado anteriormente (documentação à peça 42, p. 2-54) .
27. Além de ter manifestado sua intenção de colaborar com os exames a serem procedidos pela Selog nestes autos, este membro do Ministério Público de Contas da União solicitou ao relator desta representação, com base nos incisos I e III do art. 62 e no art. 112 do Regimento Interno/TCU, a concessão de vistas do processo após a instrução de mérito que viesse a ser elaborada pela unidade técnica.
28. Após reexaminar os elementos constantes dos autos, a Selog, por meio da instrução à peça 45, datada de 8/3/2017, com pareceres concordantes do diretor da 1ª DT e do secretário, às peças 46 e 47, respectivamente, retomou o posicionamento manifestado em sua primeira intervenção no processo (peça 12) , pela necessidade de concessão de medida cautelar, com base no art. 276 do Regimento Interno/TCU. Assim, na opinião da unidade técnica, o TCU deveria atuar no sentido de ‘suspender a execução do Contrato 51/2016, inclusive quanto aos pagamentos devidos a título de alugueis vincendos’ (parágrafo 5.3 da instrução à peça 45, p. 5) .
29. A adoção de medida cautelar restaria justificada, na percepção da Selog, tendo em vista, em especial, que a presidência da Anvisa teria se manifestado junto ao MS, por meio do Ofício 43/2017DIGES/ANVISA, de 24/2/2017 (peça 44, p. 3-5) , pela:
 (…) inviabilidade de prosseguir com o processo de mudança para o edifício PO700, entre outras razões, pelo indeferimento de instalação do arquivo, das salas de parlatório, de reunião, de patrimônio, de almoxarifado e da biblioteca nos subsolos desse imóvel pela Administração Regional do Plano Piloto (Brasília) , bem como pela perda de economicidade no negócio. (parágrafo 4.4 da instrução à peça 45, p. 4 - grifos nossos e do original) 
30. Com base nas novas informações prestadas pela Anvisa, a Selog alterou seu posicionamento anterior em relação a dois aspectos-chave para o deslinde desta representação: possibilidade jurídica da contratação e economicidade do ajuste.
31. Quanto ao primeiro aspecto, a unidade instrutiva destacou que a impossibilidade jurídica do uso dos pavimentos de subsolo do edifício locado para finalidades como a instalação do arquivo e de áreas administrativas, que estariam previstas pelo MS para serem ocupadas pela Anvisa, implicou que o imóvel ‘não atendia aos requisitos de especificação técnica elencados no chamamento ao público que resultou no Contrato 51/2016’ (parágrafo 4.6 da instrução à peça 45, p. 3) .
32. Além disso, foi ressaltado pela Selog que restou inobservado o motivo determinante para que houvesse a locação, qual seja, o abrigo de certas unidades do MS e de toda a Anvisa, considerando que a agência não mais teria possibilidade de se juntar às unidades do ministério em uma mesma edificação. Nas palavras da unidade técnica: ‘a inviabilidade jurídica de ocupação do imóvel por aquela entidade administrativa [a Anvisa] vicia o ato administrativo, quanto ao motivo, nos termos da Teoria dos Motivos Determinantes, maculando, em tese, a contratação como um todo’ (parágrafo 4.8 da instrução à peça 45, p. 3 - grifo nosso) .
33. Não apenas a motivação do ato administrativo restaria prejudicada no caso sob exame, mas, também, de acordo com a Selog, a análise de economicidade por ela até então empreendida nos autos, visto ter se baseado ‘na ideia inicial da contratação planejada para uma locação conjunta [MS e Anvisa]’ (parágrafo 4.9 da instrução à peça 45, p. 3 - grifo nosso) .
34. Tendo em conta que o MS não havia se manifestado sobre as informações trazidas ao conhecimento do Tribunal pelo MPDFT (peças 39 e 40) , o Ministro Bruno Dantas, por meio do despacho à peça 49, de 8/3/2017, determinou a oitiva prévia do ministério, com fundamento no § 2º do art. 276 do Regimento Interno/TCU.
35. Recebida a resposta da oitiva dirigida ao MS (peça 54) , a Selog promoveu nova instrução da representação (peça 55) , datada de 29/3/2017, com pareceres concordantes do diretor da 1ª DT e do titular da unidade técnica (peças 56 e 57) .
36. Novamente nos autos, a Selog concluiu pela necessidade de adoção de medida cautelar, a fim de que o MS suspendesse a execução do Contrato 51/2016 (letra ‘a’ do parágrafo 6 da instrução à peça 55) .
37. Ao avaliar os novos elementos remetidos pelo MS em resposta à oitiva, a Selog verificou que houve o expresso reconhecimento do ministério, na fase de negociação de layouts junto à empresa locadora, quanto à impossibilidade da alocação do arquivo da Anvisa e de áreas administrativas da agência nos pavimentos de subsolo do Edifício PO 700 (peça 54, p. 3) .
38. Registrou a Selog, em especial, que houve a assinatura do Primeiro Termo Aditivo ao Contrato 51/2016, em 1º/3/2017 (peça 54, p. 7-12) , por meio do qual foram promovidas as seguintes alterações:
a) mudança da data para entrega do imóvel (peça 54, p. 7) - estendida por mais 45 dias, a contar de 2/3/2017, data inicialmente fixada no termo do ajuste original (peça 6, p. 4) - o que implicou a postergação do início do pagamento da locação mensal (peça 54, p. 11) ;
b) redução do valor original de locação em 45,86% e da área locada de 52.367,67 m2 para 28.349,80 m2 (peça 54, p. 7) , considerando a nova previsão de ocupação do edifício alugado por 1.550 servidores (peça 54, p. 3) , aquém da quantidade mínima de 4.000 originalmente prevista (peça 4, p. 3) ;
c) alteração das cláusulas relativas aos deveres e responsabilidades do locatário e do locador (peça 54, p. 8-11) ;
d) diminuição do valor contratado, de R$ 2.600.000,00 mensais para R$ 1.407.567,57, perfazendo o montante anual de R$ 16.890.810,84 (peça 54, p. 11) .
39. Para a unidade técnica, as alterações promovidas por meio do Primeiro Termo Aditivo ao Contrato 51/2016 implicaram a descaracterização do objeto contratual, por compreender que a locação previa, inicialmente, o abrigo de duas instituições públicas, com quantitativo mínimo de 4.000 servidores, consideravelmente superior ao novo patamar de 1.550 servidores.
40. Também teria ocorrido, na opinião da Selog, ofensa ao princípio da vinculação ao instrumento convocatório, previsto no caput do art. 3º da Lei 8.666/1993, e desvinculação do termo aditivo em relação aos motivos que fundamentaram o chamamento ao público e a contratação original, como decorrência da descaracterização do objeto do chamamento ao público.
41. Quanto à suposta manutenção da economicidade da locação, defendida pelo MS na resposta à oitiva, a unidade técnica entendeu que seria temerário aceitar, naquele momento processual, os números apresentados pelo ministério - com possível economia anual estimada em R$ 9.066.812,98 -, em vista de fragilidades nos fundamentos que teriam baseado os cálculos, razão pela qual não se aprofundou no exame da questão.
42. Como argumento final da instrução à peça 55, a indicar possível ilegalidade na contratação por dispensa de licitação, a Selog concluiu que as irregularidades anteriormente mencionadas comprometeriam a aderência do contrato firmado com a sociedade Paulo Octávio Hotéis e Turismo Ltda. com o fundamento legal utilizado pelo MS para sua assinatura, qual seja, o inciso X do art. 24 da Lei de Licitações.
43. No despacho à peça 59, datado de 12/4/2017, o Ministro Bruno Dantas divergiu da Selog, tendo se posicionado pelo indeferimento da medida cautelar pleiteada pelo representante e defendida pela unidade técnica, visto não terem se mostrado presentes, em sua percepção, os pressupostos para adoção da medida acautelatória.
44. Para o relator deste processo, não teriam sido descaracterizados os motivos que determinaram a celebração do contrato de locação, considerando que, no caso concreto em análise:
 (…) é possível verificar que situação de fato que impeliu a vontade do administrador, qual seja, a falta de instalações adequadas para a atender as necessidades do órgão, manteve sua natureza inalterada, preservando-se a relação de congruência entre motivo, objeto e finalidade. (parágrafo 10 do despacho à peça 59, p. 2) 
45. No que se refere à economicidade da contratação, o Ministro Bruno Dantas entendeu que foram mantidas as mesmas premissas anteriormente adotadas no processo, que indicavam a vantagem econômica para o MS com a locação do Edifício PO 700, mesmo com a redução da área a ser ocupada pelo órgão público. Assim, entendeu que não havia elementos hábeis a amparar a medida cautelar requerida, por não haver indícios de ocorrência nem de sobrepreço, nem de ato antieconômico.
46. Devolvidos os autos à Selog, por determinação do ministro-relator, a unidade técnica, por meio da instrução à peça 63, datada de 1º/6/2017 (pareceres concordantes do escalão dirigente da unidade instrutiva às peças 64 e 65) , verificou a necessidade da realização de diligência ao MS, para ‘melhor compreender a nova conformação contratual, mormente quanto à vantajosidade [em termos de economicidade] da contratação para a Administração’ (parágrafo 3.2 da instrução à peça 63, p. 2) .
47. Recebida a resposta do MS (peça 68) e efetuada a correspondente análise, o AUFC da Selog, conforme instrução à peça 70, datada de 24/8/2017, entendeu que os autos ainda não se encontravam devidamente saneados. Assim, foi por ele proposta a realização de inspeção, a fim de serem obtidos esclarecimentos, em especial, sobre questões relativas à fase de planejamento da contratação e de seleção das propostas, bem como à economicidade do ajuste. O diretor da 1ª DT, com delegação de competência do Ministro Bruno Dantas, autorizou a realização da fiscalização no ministério, executada em setembro de 2017 (peças 71 e 72) .
48. O relatório da inspeção, datado de 3/4/2018, que conforma a derradeira manifestação da Selog nos autos, consta à peça 84 (pareceres concordantes do diretor-substituto da 1ª DT e do titular da unidade técnica às peças 85 e 86) . A análise levada a efeito pela unidade instrutiva foi dividida em duas vertentes: planejamento e economicidade da contratação.
49. Quanto ao primeiro aspecto, a Selog concluiu, tão somente, pela ausência de formalidade e sistematização na fase de planejamento que antecedeu o lançamento do edital de chamamento ao público. Além disso, na opinião da unidade instrutiva, os servidores do MS envolvidos no processo administrativo correspondente à referida fase não contariam com capacitação técnica suficiente, em termos de ‘conhecimentos das áreas de engenharia ou de arquitetura, a exemplo do dimensionamento de carga física e de carga elétrica, entre outros fatores’ (parágrafo 4.17 da instrução à peça 84) , o que teria proporcionado a ocorrência de falhas no momento de especificação do imóvel pretendido e, em consequência, no processo de contratação como um todo.
50. No que se refere à vantajosidade da locação sob exame nestes autos, a Selog verificou que o gasto médio anual do MS com a locação do Edifício PO 700 seria de R$ 32.225.548,57, o que poderia representar uma economia anual para os cofres públicos de R$ 15.422.478,53, quando comparado aquele montante com o total de R$ 47.648.027,10, despendidos em 2016 com o aluguel de quatro unidades prediais do ministério, em diferentes regiões de Brasília.
51. De acordo com a unidade técnica, a economia seria proveniente da redução das despesas de aluguel dos quatro prédios cuja desocupação foi iniciada a partir de abril de 2017, quando ocorreu a entrega das chaves do Edifício PO 700, ‘bem como da supressão de outros gastos que poderão ser absorvidos pelos serviços compreendidos no condomínio do novo imóvel’ (parágrafo 4.33 da instrução à peça 84, p. 8) .
52. Apesar de ter apontado a possível economia, quando o marco de comparação foi representado pelos gastos anteriores do MS até 2016, a Selog ressalvou que a verificação mais acurada da economicidade da locação sob exame só seria possível de ser realizada a partir de abril de 2019, considerando que o processo de transferência de unidades do ministério para o Edifício PO 700 somente foi concluído em abril deste exercício (vide parágrafo 4.38 do relatório de inspeção à peça 84, p. 10) .
53. Além disso, a Selog registrou que as despesas incorridas durante a transferência das unidades do MS que foram desocupadas e devolvidas em 2017 totalizaram R$ 32.167.849,98, considerado o intervalo de janeiro a dezembro desse exercício, e que os dispêndios para a manutenção dessas unidades alcançaram uma redução de R$ 15.839.374,71, quando comparados os gastos de 2016 (R$ 47.648.027,10) com os de 2017 (R$ 31.808.652,39) .
54. Ao final da instrução à peça 84, a Selog, entre outras medidas, sugeriu ao TCU que considerasse parcialmente procedente a representação e que fosse dada ciência de seis impropriedades ao MS, entre as quais pode ser destacada a seguinte:
d.4. a ausência de estudos prévios que demonstrem a necessidade e a viabilidade de locação conjunta do imóvel, no âmbito da contratação direta objeto do Contrato 51/2016, está em desacordo com as recomendações contidas no Parecer 01/2013/CPLC/DEPCONSU/PGF/AGU, bem como com precedentes desta Corte, a exemplo do Acórdão 3935/2012-TCU-Segunda Câmara; (peça 32, item 51) (parágrafo 10.1 da instrução à peça 84 - grifo nosso) 
55. A unidade técnica propôs, ainda, que o Tribunal autorizasse a abertura de processo de acompanhamento, com a finalidade de ‘observar o comportamento dos custos envolvidos na locação do Edifício PO 700 pelo Ministério da Saúde e, por conseguinte, a economicidade do negócio firmado no Contrato 51/2016’ (letra ‘f’ do parágrafo 10.1 da instrução à peça 84) .
56. Em atendimento à solicitação formalizada à peça 42, o gabinete do Ministro Bruno Dantas remeteu os autos para a manifestação deste membro do Ministério Público de Contas da União (despacho à peça 87, de 16/5/2018) .
57. Este membro do Ministério Público de Contas da União diverge parcialmente da proposta apresentada pela Selog, por considerar que o processo administrativo que culminou com a assinatura do Contrato 51/2016 e de seu Primeiro Termo Aditivo foi maculado pelas irregularidades que se passa a abordar.
58. O principal problema verificado nos procedimentos levados a efeito pelo MS foi a falta de planejamento nos procedimentos que resultaram na Dispensa de Licitação 46/2016 e na consequente assinatura do Contrato 51/2016 com a empresa Paulo Octávio Hotéis e Turismo Ltda.
59. O exame dos elementos constantes dos autos evidenciou que a Anvisa sempre se mostrou resistente a integrar o chamamento público promovido pelo MS, possivelmente por entender que os procedimentos liderados pelo ministério ao qual está vinculada poderiam ferir sua independência administrativa, prevista no parágrafo único do art. 3º e no art. 4º da Lei 9.782/1999. Além disso, os elementos constantes dos autos mostram que a autarquia não tinha e, ao que tudo indica, ainda não tem, necessidade de se mudar do imóvel por ela locado desde 2007 junto à representante neste processo, a Premium Participações Ltda., onde ainda se encontra a sede da agência.
60. Atualmente, encontra-se em vigor o 9º Termo Aditivo ao Contrato 29/2007, por meio do qual a locação, pela Anvisa, do imóvel localizado no Setor de Indústria e Abastecimento (SIA) , em Brasília/DF, teve, entre outras disposições, sua vigência prorrogada por doze meses, de 18/6/2018 a 18/6/2019 (disponível em:  - consulta realizada em 11/9/2018) .
61. Passa-se a detalhar diversas falhas e irregularidades verificadas no edital de chamamento ao público promovido pelo MS e nos atos dele decorrentes.
62. A primeira falha refere-se à divulgação limitada do edital, com prejuízo aos princípios constitucionais da publicidade e da impessoalidade, visto que não houve divulgação na Internet, mas, apenas, no DOU de 22/8/2016 (peça 69) , tendo sido prevista a retirada do edital pelos interessados, em regra, somente mediante prévio agendamento junto à Coordenação-Geral de Material e Patrimônio/MS. Tal impropriedade deve ser objeto de ciência de impropriedade ao ministério.
63. Além da falha indicada no parágrafo precedente, pode-se mencionar o prazo exíguo para a apresentação de propostas de aluguel, de apenas dez dias, contado a partir de 23/8/2016, sendo esse o primeiro dia em que o edital se tornou disponível aos interessados (item 5.2 do edital - peça 4, p. 5) . Como foram ofertadas propostas de locação por seis interessados, nota-se que houve certa competitividade, não sendo o caso, portanto, de dar ciência dessa ocorrência ao MS.
64. Com relação à participação apenas tangencial da Anvisa no edital de chamamento ao público, nota-se que foi realizado estudo prévio que justificaria, em termos técnicos, a necessidade de mudança de imóvel apenas para as quatro unidades do MS que, em 2017, iniciaram o processo de ocupação do Edifício PO 700, concluído em 2018.
65. O principal estudo técnico que embasou a necessidade de uma nova locação de imóvel único para as quatro unidades do MS não averiguou, de modo pormenorizado, se havia tal necessidade em relação à Anvisa, conforme se depreende da leitura do ‘Relatório de Análise Técnica da Infraestrutura Predial’, de 28/4/2016 (peça 81, p. 2-18) .
66. Em relação à agência reguladora, o único estudo detalhado presente nos autos é o ‘Levantamento de Necessidades da Anvisa’, elaborado em janeiro de 2016 pela Gerência de Logística da autarquia, em relação ao imóvel por ela ocupado à época (peça 42, p. 31-40) . Nesse estudo, foram apontadas limitações que poderiam ser atendidas por meio de expansões no imóvel então locado pela agência, mas não a necessidade de mudança para outro imóvel (peça 23, p. 27-37) .
67. Repise-se: o que havia, de fato, era o interesse da Anvisa em permanecer no local onde se encontrava - e onde ainda se encontra -, tendo em vista ter renovado seu contrato de aluguel em junho de 2016 (disponível em: http://portal.anvisa.gov.br/documents/33888/2985306/7%C2%B0+Termo+Aditivo+-+Contrato+29.2007/6c3c7133-e764-4085-9bbc-e2b2d5f28e5a?version =1.0&download=true - consulta realizada em 11/9/2018) , ou seja, apenas dois meses antes de ter sido lançado o edital de chamamento ao público, pelo período original, autorizado pelo Ministro da Saúde, de apenas doze meses (prorrogado posteriormente em 2017 e 2018) , embora tivesse solicitado ao MS o prazo total de cinco anos (peça 42, p. 20-25 e 30) .
68. Mesmo com a ausência da Anvisa no mencionado ‘Relatório de Análise Técnica da Infraestrutura Predial’, a inclusão da agência, bem como da Fundação Nacional de Saúde (Funasa) , no processo de chamamento ao público se deu por meio de autorização do secretário-executivo substituto do MS, formalizada em expediente de 9/8/2016, nos seguintes termos (peça 7, p. 19) :
2. Autorizo o início dos estudos que embasarão um possível e novo processo de contratação;
3. Solicito que seja analisada no referido estudo a viabilidade de ocupação num espaço único equipes que atual [sic] nas unidades: Premium, 510 Norte, Setor Comercial Norte, Setor Comercial Sul, a Fundação Nacional de Saúde - FUNASA e Agência Nacional de Vigilância Sanitária - ANVISA.
69. A Funasa não foi incluída no edital de chamamento sob análise nestes autos, mas, de acordo com informações consignadas nos parágrafos 9.3 a 9.8 do relatório de inspeção à peça 84 (p. 12-13) , celebrou contrato de locação com a sociedade Paulo Octávio Hotéis e Turismo Ltda. Em 2017, para ocupar parte do Edifício PO 700. A apuração de possíveis irregularidades na dispensa de licitação que culminou com a assinatura do referido ajuste é objeto do TC Processo 025.800/2017-5, denúncia em andamento sob relatoria do Ministro Augusto Nardes. Registre-se que houve o conhecimento da denúncia e a adoção de medidas preliminares por meio do Acórdão 2159/2018-TCU-Plenário (sessão extraordinária de caráter reservado de 12/9/2018 - relator: Ministro Augusto Nardes) .
70. Como evidências da ausência de participação da Anvisa na elaboração do edital de chamamento ao público que antecedeu à Dispensa de Licitação 46/2016, pode-se mencionar que o título do anexo ao edital não fazia menção à agência, pois constou do seguinte modo: ‘MEMORIAL DE RECOMENDAÇÕES GERAIS PARA INSTALAÇÃO DO MINISTÉRIO DA SAÚDE’ (peça 4, p. 6 - grifo nosso) .
71. Outra evidência pode ser percebida a partir da leitura do item 8.10.1 do anexo ao edital (peça 4, p. 12) , que indicava o ‘DATASUS/CGIE [Coordenação-Geral de Infraestrutura]’, que é o ‘Departamento de Informática do SUS’, vinculado ao MS, como responsável pela escolha do local da ‘sala de Informática (Sala Master) ’. Ocorre que a Anvisa tem sua própria estrutura de TI - hardware e software -, sendo que tal característica não foi mencionada no referido anexo.
72. A peculiaridade apontada no parágrafo precedente, quanto à existência de área de tecnologia própria na Anvisa - que, tendo em conta os elementos constantes destes autos, não foi consultada pelo ministério antes do lançamento do edital de chamamento ao público -, entre outras necessidades/especificidades da agência, foi expressamente mencionada pelo diretor-presidente da Anvisa em expediente dirigido à secretaria-executiva do MS, qual seja, o Ofício 64/2016-DIGES/ANVISA, de 6/9/2016 (peça 4, p. 22-24) .
73. Apesar de o referido ofício ter sido encaminhado pela Anvisa ao MS após o prazo de aceitação de propostas no âmbito do chamamento ao público (término em 2/9/2016 - peça 4, p. 5) , há que se ressaltar que, no referido expediente, o diretor-presidente da agência foi enfático ao alertar o ministério que ‘ (…) o Edital não possui especificações suficientes para assegurar o adequado desempenho da Anvisa.’ (peça 4, p. 22 - grifo do original) .
74. Ao final do Ofício 64/2016-DIGES/ANVISA, o diretor-presidente da autarquia solicitou à secretaria-executiva do MS que reavaliasse os ‘termos propostos no edital de chamamento público para locação de imóvel’ e que fosse confeccionado ‘novo instrumento convocatório a ser elaborado em ação conjunta desta autarquia especial e o Ministério da Saúde’ (peça 4, p. 24) .
75. De modo a evidenciar, mais uma vez, a ausência do adequado planejamento nos procedimentos prévios à locação do Edifício PO 700, nota-se que a participação da Anvisa, em termos de contribuir com definições técnicas para a locação - estritamente no sentido de ter suas necessidades atendidas -, ocorreu somente em momento posterior à apresentação de propostas pelas empresas que se dispuseram a atender ao chamamento público.
76. Consta dos autos, por exemplo, e-mail encaminhado em 23/9/2016 pelo Gerente-Geral de Gestão Administrativa e Financeira da Anvisa ao MS (peça 23, p. 38-41) , por meio do qual foram externadas as necessidades da agência, em termos de suas subunidades e respectivos espaços de alocação (em m2) , o que incluía 2.276,82 m2 a serem reservados para a ‘área das estantes deslizantes no Arquivo’ (peça 23, p. 39 - grifo nosso) e 436,38 m2 para auditório com 264 lugares (peça 23, p. 40) .
77. Entre o momento que se seguiu à análise das propostas (setembro/2016) e a conclusão dos procedimentos da Dispensa de Licitação 46/2016, com a consequente assinatura do Contrato 51/2016, em 2/12/2016, foi possível verificar, tendo em conta os documentos constantes dos autos, a existência de interações entre o MS e a empresa Paulo Octávio Hotéis e Turismo Ltda., a fim de adequar os layouts do Edifício PO 700 para acomodar, em conjunto, as quatro unidades do ministério e a Anvisa.
78. Ocorre que, ao final de 2016, com o contrato de locação já assinado pelo MS, a Anvisa foi alertada pela representante nestes autos sobre a impossibilidade de ser instalado o arquivo e áreas administrativas da agência nos subsolos do Edifício PO 700 (peça 23, p. 42-43) , em vista de limitações impostas pela legislação de uso do solo do Distrito Federal, bem como em razão de limites de peso para a instalação de armários de arquivos (limites de sobrecarga previstos na Convenção de Condomínio do Edifício PO 700 e em recomendações do Conselho Nacional de Arquivos - Conarq) .
79. Registre-se que, mesmo tendo sido remetido ao MS, em setembro de 2016, o Ofício 64/2016-DIGES/ANVISA, com as necessidades/especificidades da agência em termos, especialmente, dos espaços e cargas atinentes à alocação de seus auditórios e arquivos, entre outras áreas administrativas, a subsecretaria de assuntos administrativos do ministério dirigiu à Anvisa o Ofício 23/2017/SAA/SE-MS, de 23/2/2017, do qual cabe extrair o seguinte excerto:
2. Impende registrar que inúmeros pontos já foram deliberados junto aos dirigentes dessa Agência, cabendo tão somente oficializar todas as informações prestadas e esclarecer que:
a) As áreas destinadas a essa Agência correspondem ao 1°, 2°, 3° e 4° andares, assim como 50% das áreas: térreo (1 loja) , 1° subsolo (salas de reunião, auditórios, biblioteca, sala-cofre) , 3° subsolo (arquivo) e vagas de garagens cujo quantitativo será proporcional à quantidade de servidores vinculados a essa Agência. (…) 
 (peça 81, p. 20 - grifos nossos) 
80. Em momento posterior, a restrição oriunda da legislação distrital foi confirmada pelo MPDFT, conforme apontamentos constantes de e-mail datado de 15/2/2017 (peça 38) , dirigido pelo Parquet ao gabinete do Ministro Bruno Dantas, no qual foi destacada a ‘impossibilidade de utilização dos pavimentos de garagem do prédio para outra finalidade que não o estacionamento de veículos’ (peça 38, p. 1) .
81. Reforça o raciocínio sobre o cenário de insegurança para a Anvisa, diante dos procedimentos administrativos que estavam sob controle e liderança do MS, as preocupações externadas - e, com relação a diversas situações, reiteradas - pelo diretor-presidente da Anvisa ao ministério, no caso, especificamente à subsecretaria de assuntos administrativos do órgão, conforme se verifica da leitura do Ofício 43/2017-DIGES/ANVISA, de 24/2/2017 (peça 44, p. 3-5) . A transcrição apenas do trecho final desse expediente demonstra a situação-limite à qual foi exposta a agência reguladora, em face da falta do devido planejamento do MS:
15. Diante do exposto, especialmente com a nova situação colocada pela impossibilidade de instalação de nosso arquivo e do aumento da parcela que nos caberá na manutenção do prédio e, considerando a necessidade de conferir segurança jurídica à Anvisa e garantir a vantajosidade econômica e administrativa frente às necessidades da Agência, considero que não existe viabilidade para prosseguir com o processo de mudança da Anvisa, enquanto não forem superadas as questões apresentadas nos itens anteriores. (peça 44, p. 5 - grifos nossos) 
82. Na Nota Técnica 18/2017/SAA/SE/MS, de 17/3/2017 (peça 54, p. 2-5) , houve o expresso reconhecimento da área administrativa do ministério de que a impossibilidade de utilização do subsolo do Edifício PO 700 para alocação, entre outras finalidades, do arquivo e de áreas administrativas da Anvisa foi uma situação inesperada, não prevista inicialmente por aqueles que elaboraram o edital de chamamento ao público e que atuaram nos procedimentos subsequentes:
4. Preliminarmente cabe lembrar que a contratação em questão originou-se da análise técnica de infraestrutura realizada pela Coordenação-Geral de Administração desta SAA/SE/MS, há época, Coordenação-Geral de Serviços Gerais, que por meio de estudos e Relatórios prévios apresentou as condições em que se encontram alojadas algumas unidades desta Pasta, atualmente sediadas em imóveis locados e cedidos, cujos estados de conservação, localização, acessibilidade e custos apontam para a necessidade de repensar uma locação única e voltada a proporcionar maior racionalidade, contração e consequentemente redução de custos. Tais questões se restringiram-se às Unidades do Ministério da Saúde, visto que o objetivo inicial era a locação de nova unidade que comportasse os setores da Administração Direta localizados fora do Edifício Sede do MS e respectivo anexo. Posteriormente foi decidida a inclusão da Agência Nacional de Vigilância Sanitária-ANVISA, ensejando a realização de novos estudos de forma a viabilizar que o espaço locado passasse a acolher também aquela ANVISA, conforme já anteriormente informado ao TCU.
5. Ocorre que, quando da apresentação do projeto inicial, as áreas destinadas à ANVISA corresponderiam ao 1°, 2°, 3° e 4° andares, assim como 50% das áreas: térreo (1 loja) , 1° subsolo, 3° subsolo. As áreas de subsolo seriam então utilizadas para a instalação de salas de reunião, auditórios, biblioteca, sala cofre, arquivo e vagas de garagens. Ocorre que ao iniciar os encaminhamentos relativos à apresentação de layouts, tomamos conhecimento da impossibilidade do uso das referidas áreas para tais fins, conforme manifestação da Administração Regional do Plano Piloto. (peça 54, p. 2-3 - grifos nossos) 
83. Nota-se, portanto, que as áreas administrativas do MS que definiram o imóvel a ser locado, quando ainda havia a expectativa de ocupação conjunta do ministério e da Anvisa, não tinham conhecimento sobre as restrições de ocupação do subsolo.
84. Quanto a esse aspecto, que envolveu a formulação de layouts no Edifício PO 700 que se mostraram inviáveis de ser implementados, em face das limitações previstas na legislação distrital, o Ministério Público de Contas da União considera que tal ocorrência, a ser objeto de audiência dos envolvidos, mostra-se de especial relevância quando se leva em conta que foi essa a principal restrição que justificou, de modo definitivo, a exclusão da Anvisa, em março de 2017 (quando foi firmado o Primeiro Termo Aditivo ao Contrato 51/2016) , do processo de locação conjunta com as quatro unidades do MS.
85. Além de evidenciar a falta de capacitação técnica dos agentes do MS que laboraram nos procedimentos atinentes ao edital de chamamento ao público, na dispensa de licitação e na celebração do contrato de locação, conforme destacado no relatório de inspeção da Selog (parágrafos 4.15 a 4.19 - peça 84, p. 5) , e a deficiência das informações prestadas pela empresa Paulo Octávio Hotéis e Turismo Ltda. a respeito do imóvel ofertado, tal circunstância ensejou o rompimento parcial dos motivos que justificaram o lançamento do edital de chamamento público e a descaracterização do objeto originalmente contratado. Ambas as irregularidades destacadas demandam os devidos esclarecimentos dos envolvidos, em sede de audiência.
86. No caso sob exame, a assinatura do Primeiro Termo Aditivo ao Contrato 51/2016, em 1º/3/2017 (peça 54, p. 7-12) , formalizou o atendimento exclusivo das necessidades do MS, afastada a alocação da Anvisa no novo local. A partir desse momento, com a alteração significativa do objeto originalmente avençado com a empresa Paulo Octávio Hotéis e Turismo Ltda., a contratação passou a se referir a imóvel com porte suficiente para alocar 1.550 pessoas e não um mínimo de 4.000 trabalhadores, tal como indicado no edital de chamamento ao público.
87. Houve, in casu, perda da vinculação do aditivo em relação ao edital de chamamento ao público, com a consequente ofensa ao caput do art. 3º da Lei 8.666/1993 (princípio da vinculação ao instrumento convocatório) - dispositivo mencionado por analogia, considerando que o referido procedimento não caracterizou licitação stricto sensu, nos termos da citada lei. Além disso, as ‘necessidades de instalação’, uma das duas premissas que devem ser observadas quando a Administração opta pela dispensa de licitação baseada no inciso X do art. 24 da Lei 8.666/1993, foram alteradas de modo significativo na situação sob exame, quando houve, a partir da assinatura do Primeiro Termo Aditivo ao Contrato 51/2016, a redução do porte da edificação que passou a atender apenas às necessidades do MS.
88. Seria o caso, portanto, de o ministério ter realizado, antes de formalizar o aditivo ao Contrato 51/2016, nova prospecção de mercado, considerando que ainda não havia sido iniciada a ocupação do imóvel pelas unidades do MS, à época da assinatura do aditivo (março de 2017) , visto que o prazo de entrega do imóvel havia sido prorrogado por 45 dias, a contar de 1º/3/2017 (letra ‘a’ da Cláusula Primeira do Primeiro Termo Aditivo - peça 54, p. 7) .
89. Assim, caso a nova prospecção tivesse sido levada a efeito, poderia o órgão atestar que a locação parcial do Edifício PO 700 era, de fato, a opção mais econômica para a Administração, mesmo com a redução da área a ser locada - o que representaria observância do inciso X do art. 24 da Lei 8.666/1993, em vista da necessidade de ser comprovada a compatibilidade com os preços de mercado -, ou se havia outro imóvel no Plano Piloto de Brasília que poderia atender às necessidades do ministério com maior economicidade.
90. Merecem as devidas justificativas, portanto, em sede de audiência, as irregularidades atinentes ao distanciamento entre os motivos originalmente sustentados pelo MS quando lançou o edital, qual seja, imóvel com área suficiente para alocar o mínimo de 4.000 servidores do ministério e da Anvisa, e aqueles que foram, de fato, ensejadores do Primeiro Termo Aditivo, por meio do qual foi promovida a redução da área de locação para o abrigo de 1.550 trabalhadores, o que representou afronta ao caput do art. 2º e ao art. 50 da Lei 9.784/1999.
91. Como decorrência da ruptura parcial dos motivos, a descaracterização do objeto contratado, com inobservância do inciso X do art. 24 da Lei 8.666/1993 (‘ (…) cujas necessidades de instalação (…) condicionem a sua escolha (…) ’) , também merece os devidos esclarecimentos, pois contribuiu para que o edital, lançado em agosto de 2016, não viesse a guardar, em março de 2017, a devida relação com o aditivo formalizado pelo MS com o locador do imóvel.
92. Há que se ressaltar, ainda, que a referida redução e descaracterização do objeto contratado ocasionou o indevido benefício da empresa Paulo Octávio Hotéis e Turismo Ltda., visto que se manteve como locadora de apenas parte da edificação (dimensões menores) originalmente avençada, sem que se tenha apurado a existência de outros imóveis aptos às novas necessidades do MS, o que poderia ter sido feito através de novo edital de chamamento ao público.
93. Como decorrência das falhas e irregularidades anteriormente mencionadas, há que se avaliar, ainda, se a opção pela locação do Edifício PO 700, com as substanciais alterações indevidamente promovidas pelo MS, ainda se mostraria compatível com os preços de mercado.
94. Quanto à economicidade do ajuste firmado entre o MS e a sociedade Paulo Octávio Hotéis e Turismo Ltda., a Selog manifestou a seguinte opinião, no parágrafo 4.33 do relatório de inspeção à peça 84 (p. 8) :
 (…) a desocupação das unidades prediais do SCS, do SCN, do Edifício Premium e da 510 Norte e a ocupação do Edifício PO700, nos moldes previstos pelo MS, podem vir a representar uma economia anual para os cofres públicos de R$ 15.422.478,53, proveniente da diminuição da despesa de aluguel, bem como da supressão de outros gastos que poderão ser absorvidos pelos serviços compreendidos no condomínio do novo imóvel (…) : [segue tabela com comparativo de custos das quatro unidades que foram desocupadas e devolvidas aos antigos locadores, em comparação com os custos que passaram a ser enfrentados a partir da ocupação do Edifício PO 700]. (grifos nossos) 
95. Após identificar os montantes de R$ 32.167.849,98, a título de despesas incorridas durante o processo de transferência de suas unidades, anteriormente dispersas, para o Edifício PO 700 (parágrafo 4.36 do relatório de inspeção à peça 84, p. 9) ; de R$ 15.839.374,71, como redução dos custos anuais de manutenção das referidas unidades, tendo como base o comparativo 2016 versus 2017 (parágrafo 4.37 do relatório de inspeção à peça 84, p. 10) ; e de R$ 1.225.435,81, como gastos de permanência da unidade do MS no imóvel da 510 Norte, em Brasília/DF (parágrafo 4.38 do relatório de inspeção à peça 84, p. 10) , a Selog concluiu que o juízo definitivo e a quantificação precisa da economicidade anual anteriormente apontada (R$ 15.422.478,53) somente poderiam ser por ela externados ‘mais contundentemente após o término do processo de transferência e consolidação da ocupação do Edifício PO700 pelo órgão jurisdicionado’ (parágrafo 4.39 do relatório de inspeção à peça 84, p. 11) .
96. Apesar de assistir razão à Selog, no sentido de se aguardar o prazo de um ano para promover a avaliação de economicidade em caráter definitivo - considerado o marco inicial em abril de 2018, quando ocorreu a transferência da última unidade do MS para o Edifício PO 700 -, o Ministério Público destaca que a análise sugerida pela unidade instrutiva tomou como pressuposto, essencialmente, a comparação da nova locação com o cenário de gastos vivenciado pelo MS quando ainda se encontravam em vigor seus três contratos de locação, mantidos até 2017/2018 - considerando que o imóvel da 510 Norte era de propriedade da União, o que implicava a inexistência de gastos com aluguel -, e demais contratos decorrentes (copeiragem, limpeza e conservação, manutenção de elevadores, vigilância ostensiva etc.) .
97. No parágrafo 4.20 do relatório de inspeção à peça 84 (p. 5) , a Selog indicou os tópicos de análise que conformaram seu exame sobre a ‘economicidade da contratação’ (título da Seção II do relatório) :
4.20. O exame da economicidade da contratação, no presente caso, passa pela análise: i) da configuração contratual; ii) do prazo previsto para desocupar e entregar os imóveis relativos às unidades do MS no SCS, SCN, Edifício Premium e 510Norte; iii) dos gastos nesses imóveis e no PO700; iv) das despesas incorridas durante a transferência; e v) das divergências entre as informações anteriormente prestadas pelo jurisdicionado.
98. Ressente-se, nesse cenário de análise, da comparação com os preços de mercado praticados no Plano Piloto de Brasília/DF.
99. Para que a comparação aventada complemente aquela já elaborada pela Selog nos autos e para que seja útil/pertinente para nortear a oportuna decisão do TCU sobre a real economicidade do Contrato 51/2016, é necessário que seja levado em conta o momento da assinatura do Primeiro Aditivo ao referido ajuste. Nessa avaliação, pode ser questionada, inclusive, a aderência do termo aditivo em relação ao que prescreve o inciso X do art. 24 da Lei de Licitações, que impõe à dispensa, entre outros condicionantes, a necessidade de que o valor a ser despendido pela Administração seja ‘compatível com o valor de mercado’.
100. Além disso, há que se ter em conta o que determina o inciso III do parágrafo único do art. 26 da Lei 8.666/1993, in verbis:
Art. 26. omissis
Parágrafo único. O processo de dispensa, de inexigibilidade ou de retardamento, previsto neste artigo, será instruído, no que couber, com os seguintes elementos:
 (…) 
III - justificativa do preço.
 (grifo nosso) 
101. Nota-se, portanto, que há a necessidade de que a Corte de Contas dirija determinação ao MS para que este comprove que os preços praticados no âmbito do Contrato 51/2016 encontravam-se alinhados aos de mercado em março de 2017, quando o valor originalmente ajustado de R$ 2.600.00,00 mensais foi reduzido para R$ 1.407.567,57, por meio de termo aditivo, a fim de que se ateste a observância ao inciso X do art. 24 da Lei 8.666/1993 (compatibilidade do preço com o valor de mercado) e ao inciso III do parágrafo único do art. 26 dessa lei (justificativa do preço) .
102. O Ministério Público, em face das diversas irregularidades anteriormente apontadas, conclui pela realização da audiência dos responsáveis do MS que vierem a ser identificados pela unidade técnica, para apresentar razões de justificativa neste processo, ainda mais quando tal providência se mostra aderente ao raciocínio desenvolvido pelo Ministro Bruno Dantas no despacho à peça 41.
103. O referido relator, em manifestação proferida no mesmo dia em que foi assinado o Primeiro Termo Aditivo ao Contrato 51/2016 - termo que representou ruptura expressiva em relação ao teor do ajuste original -, destacou que, caso não houvesse condições técnicas e legais de a locação se concretizar em relação a ambas as partes que constaram do edital de chamamento, ou seja, as quatro unidades do MS e a Anvisa, careceria de legalidade o procedimento sob exame neste processo (vide parágrafo 12 do despacho - peça 41, p. 2) .
104. Diante dos elementos constantes dos autos, este representante do Ministério Público de Contas da União manifesta-se em discordância parcial com a proposta da Selog, sugerindo o seguinte encaminhamento para esta representação, em substituição àquele apresentado no parágrafo 10.1 do relatório de inspeção à peça 84 (p. 13-14) :
104.1. conhecer da presente representação, com base no art. 235 e no inciso VII e parágrafo único do 237 do Regimento Interno/TCU, c/c o § 1º do art. 113 da Lei 8.666/1993, para, no mérito, considerá-la parcialmente procedente;
104.2. realizar, com fundamento no inciso IV do art. 250 do Regimento Interno/TCU, a audiência dos gestores do Ministério da Saúde, a serem identificados pela Selog, responsáveis pelas seguintes ocorrências:
a) desrespeito à independência administrativa da Agência Nacional de Vigilância Sanitária (Anvisa) , considerando o disposto no parágrafo único do art. 3º e no art. 4º da Lei 9.782/1999, e falta de planejamento dos procedimentos atinentes ao ‘Edital de Chamamento ao Público - Locação de Imóvel’, com impacto negativo nos atos que dele decorreram (Dispensa de Licitação 46/2016 e Contrato 51/2016) , tendo em vista as seguintes constatações:
a.1) participação apenas tangencial da Anvisa na elaboração do edital; nas fases de recebimento e análise das propostas oriundas das empresas interessadas em locar o imóvel ao Ministério da Saúde; e na definição dos layouts para ocupação do Edifício PO 700, o que implica que, desde o início do planejamento do que viria a ser a futura locação, não se mostrou devidamente justificada a real necessidade, bem como a viabilidade, de a agência reguladora vir a se agregar, em uma única edificação, com as quatro unidades do ministério, anteriormente dispersas;
a.2) não contemplação da Anvisa no estudo prévio que justificou, em termos técnicos, a necessidade de mudança de imóvel (Relatório de Análise Técnica da Infraestrutura Predial, de 28/4/2016) , restringindo-se tal estudo apenas às quatro unidades do Ministério da Saúde;
a.3) manutenção dos termos originais do ‘Edital de Chamamento ao Público - Locação de Imóvel’ e não revogação desse edital, com o lançamento de novo processo de prospecção de mercado, mesmo com as restrições e alertas feitos pela Anvisa ao Ministério da Saúde (vide, em especial, o Ofício 64/2016-DIGES/ANVISA, de 6/9/2016, e o Ofício 43/2017DIGES/ANVISA, de 24/2/2017) , situações que redundaram, ao final, na necessidade de locação de área menor do que a originalmente prevista;
a.4) ausência de conhecimento e avaliação prévia ao lançamento do ‘Edital de Chamamento ao Público - Locação de Imóvel’ sobre as limitações que poderiam impactar a futura locação, sobretudo no que se refere aos pavimentos no subsolo, o que acarretou, no caso sob exame, a impossibilidade de utilização das garagens do Edifício PO 700 para a alocação do arquivo, auditório e outras áreas administrativas da Anvisa, situação somente reconhecida pelo Ministério da Saúde após a assinatura do Contrato 51/2016;
b) assinatura do Primeiro Termo Aditivo ao Contrato 51/2016, em 1º/3/2017, o que implicou tanto o rompimento parcial dos motivos que justificaram o lançamento do ‘Edital de Chamamento ao Público - Locação de Imóvel’, com ofensa ao caput do art. 2º e ao art. 50 da Lei 9.784/1999, como a descaracterização do objeto originalmente contratado, o que representou alteração das ‘necessidades de instalação’ inicialmente divulgadas ao mercado e que embasaram a Dispensa de Licitação 46/2016 (inciso X do art. 24 da Lei 8.666/1993) , tendo em vista que a locação de maior porte que havia sido, originalmente, objeto de prospecção e, efetivamente, contratada em 2/12/2016 (edificação capaz de abrigar, no mínimo, 4.000 servidores) sofreu, a partir da assinatura do aditivo, significativa redução (alocação de 1.550 servidores) ;
104.3. determinar, com fulcro no inciso II do art. 250 do Regimento Interno/TCU, que o Ministério da Saúde demonstre, em prazo a ser fixado pelo Tribunal, que a locação do Edifício PO 700, nos termos do Primeiro Termo Aditivo ao Contrato 51/2016 e ao tempo da sua assinatura (1º/3/2017) , apresentava preço compatível com o mercado, em atenção ao que dispõem o inciso X do art. 24 e o inciso III do parágrafo único do art. 26 da Lei 8.666/1993, considerados os valores praticados no Plano Piloto de Brasília/DF, quando comparados os valores do referido ajuste com aqueles que poderiam ter sido obtidos junto a outros locadores de imóveis comerciais nessa região;
104.4. autorizar a Selog, nos termos do art. 243 do Regimento Interno/TCU, a autuar processo de monitoramento, com a finalidade de verificar o cumprimento da determinação indicada no parágrafo 104.3, bem como acompanhar o comportamento dos custos envolvidos na locação do Edifício PO 700 pelo Ministério da Saúde, nos termos indicados pela unidade técnica do Tribunal no relatório de inspeção à peça 84, e, por conseguinte, atestar e quantificar a economicidade do Contrato 51/2016;
104.5. dar ciência ao Ministério da Saúde da ocorrência da seguinte impropriedade nos procedimentos relacionados ao ‘Edital de Chamamento ao Público - Locação de Imóvel’ (sem número) , de 22/8/2016: divulgação limitada do edital, com prejuízo aos princípios da publicidade e da impessoalidade (caput do art. 37 da Constituição Federal) , visto que não houve divulgação na Internet, mas, apenas, no Diário Oficial da União (DOU) de 22/8/2016, tendo sido prevista a retirada do edital pelos interessados, em regra, somente mediante prévio agendamento junto à Coordenação-Geral de Material e Patrimônio do Ministério da Saúde;
104.6. retirar, nos termos do § 1º do art. 236 do Regimento Interno/TCU, o sigilo no TC Processo 005.448/2017-4;
104.7. dar ciência da deliberação que vier a ser prolatada nestes autos à representante, ao Ministério da Saúde, à Agência Nacional de Vigilância Sanitária (Anvisa) , à sociedade Paulo Octávio Hotéis e Turismo Ltda., aos denunciantes dos processos de denúncia apensos a esta representação (TCs Processo 005.448/2017-4 e Processo 016.287/2017-7) , à Associação dos Servidores da Anvisa (Univisa) e ao Ministério Público do Distrito Federal e Territórios (MPDFT) , com referência ao Procedimento Administrativo 08190.0441118/15-01.”
3.	É o relatório.

8.1. Marina Aparecida Mota Gomes (14787-E/OAB-DF), representando Paulo Octavio Investimentos Imobiliarios Ltda.. 
8.2. Gabriela Nehme Bemfica (32151/OAB-DF) e outros, representando Paulo Octavio Hoteis e Turismo Ltda.. 
8.3. Álvaro Luiz Miranda Costa Júnior (29.760/OAB-DF) e outros, representando Premium Participacoes Ltda..

Procurador Rodrigo Medeiros de Lima.

REPRESENTAÇÃO. DISPENSA DE LICITAÇÃO PARA LOCAÇÃO DE IMÓVEL SELECIONADO POR MEIO DE CHAMAMENTO PÚBLICO. DILIGÊNCIA. OITIVA PRÉVIA. CONHECIMENTO. INDEFERIMENTO DA CAUTELAR PLEITEADA POR AUSÊNCIA DOS PRESSUPOSTOS LEGAIS. INSPEÇÃO. FALHAS NA PUBLICIDADE DO EDITAL. RAZOÁVEL COMPETITIVIDADE VERIFICADA. FRAGILIDADES NO PLANEJAMENTO. LIMITAÇÕES DO IMÓVEL PARA INSTALAÇÃO DA ANVISA. EXCLUSÃO DA AGÊNCIA DA CONTRATAÇÃO. ALTERAÇÃO CONTRATUAL COM VISTAS À REDUÇÃO DA ÁREA INICIALMENTE PREVISTA, MANTENDO-SE O PREÇO PROPORCIONAL. VERIFICADA SIGNIFICATIVA ECONOMIA EM RELAÇÃO À SITUAÇÃO ANTERIOR. PROCEDÊNCIA PARCIAL. CIÊNCIA.

REPRESENTAÇÃO (REPR)

Secretaria de Controle Externo de Aquisições Logísticas (Selog).

Cuidam os autos de representação a respeito de supostas irregularidades ocorridas em procedimento de contratação direta para locação de imóvel promovida pelo Ministério da Saúde (MS) , para instalar no local algumas unidades desse órgão e a Agência Nacional de Vigilância Sanitária (Anvisa) . Em decorrência, foi assinado o Contrato 51/2016 com a empresa Paulo Octavio Hotéis e Turismo Ltda. pelo valor mensal de R$ 2.600.000,00, perfazendo o valor total anual de R$ 31.200.000,00. 
Segundo a representante, Premium Participações Ltda., o edital de chamamento público divulgado com vistas à prospecção de mercado já teria direcionado previamente a contratação para o Edifício PO700, por meio de cláusulas restritivas e ilegais, além de não ter sido precedido de estudos preliminares consistentes que justificassem a vantajosidade da contratação. 
Promovidas diligências e oitiva prévia do órgão, da Agência e da Paulo Octávio, a Selog instruiu os autos, concluindo pela inexistência dos pressupostos necessários para adoção da medida cautelar pleiteada pela representante em sua inicial, propondo ciências e recomendações corretivas.
Posteriormente, contudo, novas informações foram trazidas aos autos, dando notícias de outras irregularidades atinentes ao procedimento de contratação, motivo pelo qual determinei a realização de nova oitiva do Ministério da Saúde. Instruído o feito, a análise da unidade especializada concluiu que houve alteração substancial na conformação original da contratação, tendo em vista a exclusão da Anvisa da referida locação e a adequação da área a ser locada para as necessidades do referido Ministério. Por essa razão, opinou pela adoção de medida cautelar para suspender a execução do Contrato 51/2016.
Em juízo inicial, de cognição sumária e não exauriente, conheci da representação e, não vislumbrando a presença dos pressupostos para adoção da medida excepcional sugerida, em especial em consideração aos aspectos da economicidade e da vantagem da referida contratação, indeferi a cautelar pleiteada e determinei a devolução dos autos à Selog para instrução de mérito.
Instruído o feito e realizada inspeção in loco para verificação da regularidade do planejamento da contratação por Dispensa de Licitação 46/2016, que culminou na locação do Edifício PO700, bem como da economicidade do Contrato 51/2017, a Selog concluiu no sentido da procedência parcial da representação, propondo dar ciência ao órgão das impropriedades verificadas. 
Em atenção à solicitação de peça 42, encaminhei os autos ao douto procurador Rodrigo Medeiros de Lima, o qual emitiu parecer parcialmente discordante, sugerindo a realização de audiência dos gestores do Ministério da Saúde, a serem identificados pela Selog, em razão, em suma, das seguintes irregularidades: (i) desrespeito à independência administrativa da Anvisa, que não foi devidamente convidada a participar do processo de planejamento da contratação de imóvel para sua alocação, e (ii) assinatura do Primeiro Termo Aditivo ao Contrato 51/2016, o que implicou a descaracterização do objeto originalmente planejado e contratado. Ainda, propôs determinar que o MS demonstre que a locação do Edifício PO 700, nos termos estabelecidos no termo aditivo e ao tempo da sua assinatura, apresentava preço compatível com o mercado, em atenção ao que dispõem o inciso X do art. 24 e o inciso III do parágrafo único do art. 26 da Lei 8.666/1993.
8.	A despeito do zeloso parecer do representante do Parquet, acolho a análise e as proposições alvitradas pelo auditor instrutor, que contaram com a anuência dos dirigentes da unidade, e adoto seus argumentos como minhas razões de decidir, sem prejuízo das considerações que passo a expor.
9.	O processo de contratação iniciou-se em 2014, quando o MS instituiu Comissão Técnica de Estudos de Reorganização Espacial, a fim de, entre outros assuntos, propor a aquisição, locação, pedido de sessão ou qualquer outra alternativa econômico-financeira mais vantajosa para o MS, relativamente à ocupação de instalações prediais (peça 79, p. 5132) .
10. 	Com efeito, houve falha no planejamento da referida contratação, uma vez que os estudos preliminares que foram carreados pelo Ministério da Saúde não contemplaram a participação da Anvisa na especificação do imóvel, a qual foi incluída posteriormente no processo e acabou por manifestar sua intenção de não sair do imóvel que ocupava. 
11. 	Inicialmente, a agência havia realizado estudo de “Levantamento de Necessidades da Anvisa”, elaborado em janeiro de 2016 pela Gerência de Logística da autarquia. Entretanto, tal documento apontava limitações ao seu funcionamento que poderiam ser atendidas por meio de expansões no imóvel por ela locado, não havendo menção a mudança para outro local (peça 42, p. 31-40) . Tanto que, em junho de 2016, foi feita a renovação de seu contrato de aluguel, prevendo as adaptações solicitadas. 
12.	Ao manifestar-se sobre o edital de chamamento público, quando já havia se encerrado o prazo de aceitação de propostas das interessadas, o Presidente da Anvisa alertou o ministério que “ (…) o Edital não possui especificações suficientes para assegurar o adequado desempenho da Anvisa.” Em adição, solicitou à secretaria-executiva do MS que reavaliasse os “termos propostos no edital de chamamento público para locação de imóvel” e que fosse confeccionado “novo instrumento convocatório a ser elaborado em ação conjunta desta autarquia especial e o Ministério da Saúde”.
13. 	A questão, ao final, foi resolvida com a saída da Anvisa da referida contratação e a alteração da área prevista para atender apenas às necessidades do Ministério. A Anvisa permaneceu no local onde se encontrava, tendo negociado as necessárias adaptações no edifício no bojo da renovação do seu contrato de aluguel.
14.	A meu ver, a assinatura do referido termo aditivo não justifica a realização de audiência dos gestores, uma vez que ajustou tão somente a área a ser ocupada, em razão da retirada da Anvisa da contratação inicial, mantendo a vantagem econômica inicialmente buscada, consoante análise da unidade especializada, aspecto do qual tratarei mais à frente. 
15.	Isso porque, embora tenha havido substantiva redução da área de locação, o que, de fato, desvirtua a prospecção do mercado levantada quando da realização do chamamento público, entendo que essa alteração contratual configurou-se a solução mais viável para o caso, pois evitou ações de cobrança questionando valores indenizatórios que poderiam advir caso se anulasse o contrato já formalizado. 
16.	Ademais, observo que o tempo decorrido entre esses dois cenários não se mostra deveras relevante para que se verificassem prováveis mudanças tão significativas no mercado imobiliário de edifícios desse porte. Vejamos que a análise das propostas ocorreu em setembro/2016 e a conclusão dos procedimentos da dispensa de licitação e assinatura do contrato em 2/12/2016. A assinatura do termo aditivo foi feita em 1º de março de 2017, ou seja, após decorridos cerca de 6 meses apenas. 
17.	Também por esse motivo, considero despicienda a proposta sugerida pelo representante do Parquet no sentido de determinar ao MS que “comprove que os preços praticados no âmbito do Contrato 51/2016 encontravam-se alinhados aos de mercado em março de 2017, quando o valor originalmente ajustado de R$ 2.600.00,00 mensais foi reduzido para R$ 1.407.567,57”. Creio que tal medida seria de difícil execução, já que dependeria de se resgatarem informações pretéritas de disponibilidade e preços de imóveis para locação, e de pouca efetividade, considerando a realidade posta. 
18.	Conforme já me manifestei anteriormente, reputo que a exclusão da Anvisa da locação do imóvel não descaracteriza os motivos que determinaram a celebração do contrato, uma vez que a situação de fato que impeliu a vontade do administrador, qual seja, a falta de instalações adequadas para atender as necessidades do órgão, manteve sua natureza inalterada, preservando-se a relação de congruência entre motivo, objeto e finalidade. 
19.	Ademais, o aspecto da economicidade prevista com a presente contratação mostrou-se de grande relevância na análise deste processo. Consoante instrução anterior da Selog, o MS gastava anualmente, com as principais despesas relativas à ocupação das unidades prediais do SCS, do SCN e do Edifício Premium, locadas de terceiros, e da 510 Norte, este último de propriedade da União, o valor médio anual de R$ 47.648.027,10. Com a locação/ocupação do Edifício PO700, o Ministério passaria a ter gasto médio anual da ordem de R$ 32.225.548,57 com as principais despesas de ocupação do imóvel. Isto representaria uma economia anual para os cofres públicos de R$ 15.422.478,53, proveniente da diminuição da despesa de aluguel, bem como da supressão de outros gastos que seriam absorvidos pelos serviços compreendidos no condomínio do novo imóvel, tais como, manutenção de ar condicionado, manutenção de elevadores, jardinagem, água e esgoto, manutenção predial e seguro. 
20. 	De toda sorte, determinei que fosse dada continuidade ao exame de economicidade a fim de verificar se as previsões de custos informadas pelo MS iriam se confirmar ao longo do tempo. Assim, a análise efetivada pela Selog em seu relatório de inspeção apresentou as condições e informações das mudanças atualizadas após a desocupação e entrega dos antigos imóveis relativos às unidades do MS, dos gastos realizados nesses imóveis e no PO700, e das despesas incorridas durante a transferência. 
21. 	O exame demonstrou que, considerando as informações relativas ao exercício de 2017, as despesas incorridas com manutenção das unidades do órgão apresentam uma redução da ordem de R$ 15.839.374,71 frente ao exercício anterior ao processo de transferência (2016) . Entretanto, houve um atraso na desocupação da unidade do MS no imóvel da quadra 510 Norte, motivo pelo qual a unidade propôs a abertura de processo de Acompanhamento com a finalidade de dar continuidade à análise da economicidade do negócio firmado no Contrato 51/2016, proposta que considero adequada para o devido monitoramento do assunto por este Tribunal. 
22. 	Quanto à notícia encaminhada pelo Promotor de Justiça do Ministério Público do Distrito Federal e Territórios – MPDFT, a respeito da vedação legal para a utilização dos pavimentos de garagem do prédio para outra finalidade que não o estacionamento de veículos (LC Distrital 755/2008) , indo de encontro à previsão no Contrato 51/2016 de que fossem instaladas nessa área facilidades de parlatório, biblioteca e arquivo, reputo que a questão foi adequadamente esclarecida e solucionada. 
23.	Conforme registrei em meu despacho anterior, os elementos constantes dos autos indicaram que o MS não tinha conhecimento, quando do desenho dos layouts para distribuição das unidades do ministério e da Anvisa no prédio locado, sobre a impossibilidade legal de utilização de subsolos para instalação de serviços dessa natureza. O órgão esclareceu que, tendo tomado conhecimento do fato, prontamente adotou medidas no sentido de promover novos estudos técnicos para viabilizar a mobilização dos espaços referenciados (peça 24, p. 7) .
24.	Considerando a especificidade do assunto desse normativo, o que justifica seu não conhecimento pelos servidores do MS que atuaram no procedimento de contratação, e a solução adotada quando da retirada da Anvisa do contrato de locação do edifício PO700, entendo que a questão foi contornada sem prejuízos para a administração pública. 
25.	Portanto, em conformidade com a análise esposada pela secretaria especializada, entendo que as irregularidades verificadas no processo, basicamente atinentes ao planejamento da contratação, foram contornadas de maneira adequada e o resultado alcançado em termos de economicidade com a locação do edifício PO700, quando comparada com a situação anterior, formam minha convicção quanto à não realização de audiências dos gestores do Ministério da Saúde. 
26. 	No que tange à divulgação limitada do edital, que restringiu-se à publicação no DOU sem qualquer exibição na internet, comprometendo a publicidade dada à contratação, bem como à previsão de retirada do edital pelos interessados mediante prévio agendamento junto ao MS, acolho os entendimentos uniformes da Selog e do MP-TCU no sentido de dar ciência dessas impropriedades ao ministério, bem como acolho as demais proposições sugeridas pela unidade instrutora.
27.	Por fim, quanto aos processos conexos, as Denúncias Processo 005.448/2017-4 e Processo 016.287/2017-7 consistem de objetos tratados na presente representação, caracterizando a conexão processual e justificando seu apensamento. Assim, deliberando-se o Tribunal sobre o mérito desta contratação, resta excluir o sigilo dos processos.
28. 	Já o TC Processo 025.800/2017-5, Relatado pelo Min. Augusto Nardes, que trata da locação de parte do Edifício PO700 por parte da Funasa, verifico que não afeta o julgamento do presente processo.
	Ante o exposto, voto no sentido de que seja aprovado o Acórdão que ora submeto à deliberação deste Colegiado.
	
TCU, Sala das Sessões Ministro Luciano Brandão Alves de Souza, em 6 de fevereiro de 2019.
Ministro BRUNO DANTAS 
Relator